ACORDAO-COMPLETO-2406367

ACÓRDÃO 1842/2020 ATA 26/2020 - PLENÁRIO

VISTOS, relatados e discutidos estes autos em que se apreciam pedidos de reexame interpostos por Martin Carlos Resener, Daniel Vieira de Almeida, Maycon Bettoni e Giovani Gonçalves Petrin, ex-gestores da Eletrosul Centrais Elétricas S.A. (Eletrosul) , contra o Acórdão 907/2019-TCU-Plenário, por meio do qual o Tribunal julgou o mérito de auditorias realizadas nas obras de expansão das linhas de transmissão para escoamento de energia eólica na região norte da Lagoa dos Patos/RS - lote A do Leilão 4/2014-Aneel -, concedidas à Eletrosul e, no que interessa aos recorrentes, aplicou-lhes multas individuais no valor de R$ 20.000,00 em razão de irregularidades nas dispensas de licitação para realização de estudos e serviços de licenciamento ambiental,
ACORDAM os Ministros do Tribunal de Contas da União, reunidos em Sessão do Plenário, diante das razões expostas pelo Relator, em:
9.1. com fundamento no art. 48 da Lei 8.443/1992, conhecer e negar provimento ao presente recurso de reconsideração, mantendo-se inalterado o Acórdão 907/2019-TCU-Plenário;
9.2. dar ciência deste acórdão aos recorrentes.

Pedidos de reexame interpostos contra acórdão por meio do qual o Tribunal apreciou o mérito de auditorias realizadas nas obras de expansão das linhas de transmissão para escoamento de energia eólica na região norte da Lagoa dos Patos/RS e, no que interessa aos recorrentes, aplicou-lhes multas individuais em razão de irregularidades nas dispensas de licitação para realização de estudos e serviços de licenciamento ambiental.

Eletrosul Centrais Elétricas S.A.; Agência Nacional de Energia Elétrica.

3. Recorrentes: Daniel Vieira de Almeida (XXX.438.239-XX); Giovani Goncalves Petri (XXX.793.800-XX); Martin Carlos Resener (XXX.207.339-XX); Maycon Bettoni (XXX.025.019-XX).

13.1. Ministros presentes: José Mucio Monteiro (Presidente), Walton Alencar Rodrigues, Benjamin Zymler, Aroldo Cedraz, Raimundo Carreiro, Ana Arraes, Bruno Dantas (Relator) e Vital do Rêgo.
13.2. Ministro-Substituto convocado: Marcos Bemquerer Costa.
13.3. Ministros-Substitutos presentes: Augusto Sherman Cavalcanti, André Luís de Carvalho e Weder de Oliveira.

ACORDAO-COMPLETO-2423319

Acórdão 2087/2021 - Plenário

ACORDAO-COMPLETO-2526194

Acórdão de Relação 272/2022 - Plenário

Acórdão de Relação

BRUNO DANTAS

Ministro Aroldo Cedraz.

Por registrar as principais ocorrências do processo até o momento, resumindo os fundamentos das peças acostadas aos autos, adoto como relatório, com os ajustes necessários, a instrução da secretaria responsável pela análise da demanda (peça 160) , que contou com a anuência do corpo diretivo da unidade (peças 161-162) :
"INTRODUÇÃO
1. Trata-se de pedidos de reexame interpostos por Martin Carlos Resener (peças 113-118) ; Daniel Vieira de Almeida (peça 125-130) ; Maycon Bettoni (peça 119-124) ; Giovani Gonçalves Petrin (peça 131-139) contra o Acórdão 907/2019-TCU-Plenário (peça 93) , da relatoria do ministro Aroldo Cedraz.
1.1. A deliberação recorrida apresenta o seguinte teor:
'9.1. rejeitar as razões de justificativa apresentadas pelos Srs. Daniel Vieira de Almeida, Giovani Gonçalves Petri, Martin Carlos Resener e Maycon Bettoni e, com fundamento no art. 58, inciso II, da Lei 8.443, de 16/7/1992, combinado com o art. 268, inciso II, do Regimento Interno/TCU, aplicar-lhes multa no valor individual de R$ 20.000,00 (vinte mil reais) ;
9.2. encaminhar cópia deste Acórdão à Eletrosul Centrais Elétricas S.A., cientificando-a, com base no art. 7º da Resolução-TCU 265, de 9/12/2014, de que, conforme se identificou no processo de pré-contratação de empresas para estudos e serviços de licenciamento ambiental para as instalações de transmissão decorrentes do Leilão 4/2014 da Aneel:
9.2.1. a desclassificação de proposta por inexequibilidade de preço, ainda que no âmbito de procedimento competitivo instaurado mediante dispensa de licitação, sem a oportunidade de defesa à empresa desclassificada e sem a justificativa formal da recusa de seus argumentos, previamente à desclassificação, afronta o princípio da motivação do ato administrativo, insculpido no art. 50, inciso I, § 1º, da Lei 9.784, de 29/1/1999, e não se coaduna com a exegese dada ao art. 48, inciso II, da Lei 8.666, de 21/6/1993, pela jurisprudência consolidada do TCU, a exemplo dos Acórdãos 79/2010, 1.426/2010, 3.240/2010, 1.161/2014, 2.214/2014 e 3.092/2014, todos de Plenário;
9.2.2. a alteração de critérios de avaliação e seleção de propostas após a estatal ter tomado conhecimento dos preços ofertados e sem que fosse reaberto prazo para reformulação de propostas de preço, fere o art. 21, § 4º, da Lei 8.666/1993, o art. 39, parágrafo único, da Lei 13.303, de 30/6/2016, os princípios da transparência, da isonomia, da impessoalidade e do julgamento objetivo das propostas e a jurisprudência deste Tribunal de Contas, materializada, entre tantas outras deliberações, nos Acórdãos 3.059/2016, 1.308/2017, 2.020/2017 e 806/2019, todos de Plenário;
9.3. arquivar os presentes autos, com fundamento no art. 169, inciso V, do Regimento Interno-TCU.'
HISTÓRICO
2. Trata-se de relatório de auditoria realizada na Eletrosul Centrais Elétricas S.A., em cumprimento ao Acórdão 664/2016-TCU-Plenário, com foco nas obras de expansão da transmissão relativas ao Sublote A1 do Leilão 4/2014 realizado pela Agência Nacional de Energia Elétrica (Aneel) .
2.1. A Aneel dividiu o Lote A do certame em quatro sublotes (A1, A2, A3 e A4) , unidades de negócio independentes entre si.
2.2. Por meio do Acórdão 664/2016-TCU-Plenário, este Tribunal determinou a realização de uma auditoria para cada um daqueles quatro sublotes: este processo, relativo ao Sublote A1, e os TC Processo 012.320/2016-1 (Sublote A2) , TC-Processo 012.312/2016-9191 (Sublote A3) e TC Processo 012.321/2016-8 (Sublote A4) . Esses últimos três processos encontram-se apensados aos presentes autos.
2.3. No Leilão Aneel 4/2014, ocorrido em 18/11/2014, a Eletrosul venceu todo o Lote A.
2.4. Antes disso, com fundamento no artigo 32 da Lei 9.074/1995, a estatal firmara diversos pré-contratos por dispensa de licitação, tendo como objeto estudos e serviços de licenciamento ambiental necessários à execução do empreendimento. Nesses pré-contratos foram apontadas irregularidades que levaram este Tribunal a, nos termos do Acórdão 2338/2016-TCU-Plenário (peça 39) , determinar a oitiva da Eletrosul e a audiência de Martin Carlos Resener, Maycon Bettoni, Giovani Gonçalves Petri e Daniel Vieira de Almeida, ocupantes de cargos na gerência da Divisão de Implantação Ambiental e Fundiária (DIAF) , na Divisão de Engenharia Ambiental (DEAM) , no Departamento de Engenharia Ambiental e Fundiária (DEA) e na Coordenadoria de Negócios (CDNE) , respectivamente.
2.5. As irregularidades apontadas dizem respeito à não apresentação de justificativa prévia, clara e objetiva para:
a) critério estatístico criado e adotado na fase de avaliação e seleção de propostas para fins de definição de preços inexequíveis (o preço ofertado por determinada empresa deveria ser maior do que a média das propostas apresentadas subtraída do desvio padrão amostral) , resultando na desclassificação das propostas da empresa ABG Engenharia e Meio Ambiente relativas aos Sublotes A1, A2 e A4 por suposta inexequibilidade, sem qualquer outra avaliação e, especialmente, sem que fosse dada à concorrente oportunidade de demonstrar a viabilidade dos preços por ela ofertados;
b) reagrupamento, também na fase de avaliação e seleção de propostas, dos Sublotes A1 e A2, o que ensejou a contratação da empresa Prosul Projetos, Supervisão e Planejamento, cujas ofertas de preço, entretanto, se consideradas isoladamente, não lhe permitiriam ser contratada para qualquer dos referidos sublotes ou, ao menos, para o primeiro deles caso restasse efetivamente comprovada a inexequibilidade da proposta apresentada pela empresa ABG para o Sublote A2;
c) redução do escopo do Sublote A4, pré-contratado com a empresa Profill Engenharia e Ambiente, para passar para o pré-contrato da Prosul (Sublotes A1 e A2) o licenciamento ambiental das linhas de transmissão 'Nova Santa Rita - Guaíba 3' e 'Guaíba 3 - Gravataí' e das entradas de linhas das Subestações Nova Santa Rita e Gravataí, no valor total de R$ 4.146.704,14, sem que houvessem sido solicitadas novas cotações de preço para essa nova configuração de sublotes, o que poderia resultar em propostas economicamente mais vantajosas para a Eletrosul em função de ganhos de eficiência e de escala por parte das concorrentes;
d) critérios utilizados para que, ao montante originalmente previsto para ser pré-contratado com a Prosul, fossem acrescidos R$ 658 mil, calculados, por iniciativa da própria Eletrosul e aparentemente sem qualquer consulta prévia àquela concorrente, de forma diretamente proporcional aos meses extras que vieram se mostrar necessários para execução do objeto pactuado, inobstante os pré-contratos firmados com as empresas ABG (Sublote A3) e Profill (Sublote A4) , ambos igualmente afetados pelo aumento dos prazos de vigência inicialmente estimados, não tenham se pautado pela mesma metodologia de cálculo mencionada acima (no caso da ABG não houve qualquer reajuste de preço, ao passo que a Profill requisitou aumento de pouco mais de um décimo do valor que seria acrescido caso se aplicasse o mesmo método de aumento linear utilizado para a empresa Prosul) .
2.6. Os esclarecimentos da Eletrosul em resposta à oitiva (peças 72 e 73) e as razões de justificativa dos agentes públicos (peças 65 a 68) foram analisados pela SeinfraElétrica (peça 87) .
2.7. A unidade técnica propôs a rejeição das justificativas dos responsáveis e a apenação deles com a multa prevista no artigo 58 da Lei 8.443/1992, proposta acatada por este Tribunal, na forma da decisão recorrida.
ADMISSIBILIDADE
3. Os exames preliminares de admissibilidade às peças 142 a 145 - acolhidos pelo Relator ad quem em despacho à peça 148 - concluíram por conhecer dos recursos, suspendendo-se os efeitos do item 9.1 da decisão recorrida.
MÉRITO
4. Constitui objeto do recurso examinar as seguintes questões:
a) se, ao caso vertente, seriam aplicáveis as disposições da Lei 8.666/1993 (item 5) ;
b) se houve irregularidade na desclassificação de propostas inexequíveis e se há previsão legal para a concessão de prazo à empresa justificar sua proposta (item 6) ;
c) se resta justificado o reagrupamento dos sublotes A1 e A2 posteriormente à coleta de preços individualmente para os dois sublotes (item 7) ;
d) se resta justificada a redução do escopo do sublote A4 posteriormente à coleta de preços (item 8) ;
e) se procede a alegação de que os contratos não foram executados financeiramente (item 9) ;
f) se as empresas estatais podem contratar por dispensa de licitação (item 10) ;
g) se a multa imposta aos recorrentes foi desproporcional (item 11) .
4.1. Os quatro recorrentes apresentam recursos com exatamente o mesmo conteúdo, de modo que tomaremos como referência para análise o recurso à peça 113.
5. Inaplicabilidade da Lei 8.666/1993 ao caso vertente
5.1. Os recorrentes alegam que a Lei 8.666/1993 seria inaplicável ao caso vertente, de modo que não haveria obrigatoriedade de a empresa estatal apresentar justificativa de escolha da contratada e da justificativa de preços. Nesse sentido, aduzem que:
a) o presente caso deve ser reanalisado sob a ótica de se considerar as negociações sub examine como estratégicas e, portanto, revestidas de sigilo comercial, pois revelam os custos de uma empresa que compete no mercado privado e que buscava vencer o leilão; (peça 113, p. 10) 
b) a pré-contratação por dispensa de licitação tem como fundamento o artigo 32 da Lei 9.074/1995, que prevê dispensa licitatória extravagante à Lei 8.666/1993, não estando vinculada a essa lei, razão pela qual também não se aplica o rito de procedimento do artigo 26, parágrafo único, da Lei Geral de Contratos e Licitações; assim, é incorreto exigir na aplicação do artigo 32 da Lei 9.074/1995 o cumprimento do procedimento do artigo 26 da Lei 8.666/1993; (peça 113, p. 12) 
c) o caso vertente não trata de realização de licitação pública pela Eletrosul, mas da prática de dispensa de licitação fundamentada na Lei 9.074/1995 para participar de leilão; (peça 113, p. 12) 
d) em razão das próprias características da dispensa ou da inexigibilidade de licitação, o gestor é autorizado, pelo ordenamento jurídico, a praticar atos com liberdade na escolha segundo critérios de conveniência, oportunidade e justiça para melhor atender ao interesse público; (peça 113, p. 12) 
e) os pré-contratos firmados pela Eletrosul são específicos e possuem diversas peculiaridades, como: exiguidade do prazo para formatação das propostas de preços para disputa nos certames de concessão, incerteza em relação ao resultado do procedimento licitatório e permissão para modificar o contrato em relação ao pré-contrato, frente às modificações eventualmente necessárias após a realização da licitação; (peça 113, p. 17) 
f) embora este Tribunal tenha afirmado que houve o descumprimento do artigo 26, parágrafo único, da Lei de Licitações em relação à seleção das empresas responsáveis pela execução dos serviços de licenciamento ambiental, pela simples leitura do artigo 26, caput, verifica-se que as dispensas previstas naquele artigo se referem apenas e tão somente àquelas determinadas nos §§ 2º e 4º do artigo 17 e no inciso III e seguintes do artigo 24, não fazendo qualquer menção à dispensa estabelecida no artigo 32 da Lei 9.074/1995; (peça 113, p. 17) 
g) todo artigo de lei deve ser analisado em conformidade com seus parágrafos e vice-versa; desse modo, o parágrafo único do artigo 26 deve ser examinado sob a égide de seu caput para que a sua interpretação seja correta; logo, somente os processos de dispensa, de inexigibilidade ou de retardamento, previstos naquele artigo 26 é que serão instruídos, no que couber, com os elementos descritos nos incisos do parágrafo único; o caso de dispensa de licitação previsto no artigo 32 da Lei 9.074/1995 não está inserido naquele rol; (peça 113, p. 17-18) 
h) o rito de dispensa de licitação prevista no artigo 32 da Lei 9.074/1995 é próprio e específico; (peça 113, p. 18) 
i) no Acórdão 590/2017-TCU-Plenário, relatora: Ana Arraes, este Tribunal afirmou que não era exigível do empreendedor o desenvolvimento de um projeto detalhado nos ditames da Lei 8.666/1993 anteriormente à licitação da concessão que ainda nem se sabe o vencedor; (peça 113, p. 18) 
j) se essa Corte declara que não se pode exigir o desenvolvimento de um projeto básico detalhado no caso do artigo 32 da Lei 9.074/1995, está a afirmar que o rito disposto nesse artigo é especial em relação àquele determinado na Lei 8.666/1993; tal entendimento é recente, considerando que o mencionado processo de auditoria foi julgado em 29/3/2017, ou seja, posteriormente à elaboração da Instrução Normativa-TCU 70/2012; (peça 113, p. 18-19) 
k) seguindo essa mesma linha de raciocínio, o rito a ser seguido no procedimento de dispensa de licitação previsto no artigo 32 da Lei 9.074/1995 não pode se equiparar àqueles determinados na Lei Geral de Licitações, principalmente pelo tempo e pela necessidade de sigilo comercial das propostas; (peça 113, p. 18) 
l) a Eletrosul teve apenas um mês para realizar todos os procedimentos pertinentes à dispensa de licitação prevista no artigo 32 da Lei 9.074/1995; (peça 113, p. 18) 
m) é necessário que se respeitem os mandamentos constitucionais e legais que respaldam as decisões dos gestores - ainda que estes não sejam a Lei 8.666/1993, mas sim outras tantas que existem no ordenamento jurídico; e isso foi respeitado no presente caso, inclusive com a apresentação de todos os documentos solicitados na IN 70/2012. (peça 113, p. 19) 
Análise
5.2. Os recorrentes alegam que a dispensa de licitação prevista no artigo 32 da Lei 9.074/1995 é autônoma com relação à Lei 8.666/1993 e por essa razão não seria aplicável o artigo 26, parágrafo único, desta última, que estabelece que, no caso de dispensa, devem ser apresentadas as razões para escolha do contratado e a justificativa de preço. Entretanto, a orientação deste Tribunal é precisamente no sentido de que, 'no caso de dispensa de licitação com fundamento no art. 32 da Lei 9.074/1995, é obrigatória a demonstração das razões da escolha do contratado e a justificativa do preço (art. 26, parágrafo único, incisos II e III, da Lei 8.666/1993) ' (Acórdão 2009/2016-TCU-Plenário, relator: Marcos Bemquerer) .
5.3. No tocante à questão da legislação a ser seguida pelas empresas estatais que exploram atividade econômica, este Tribunal, em resposta a consulta formulada pelo Ministério da Ciência e Tecnologia, assentou que, 'enquanto não for editado o estatuto a que se refere o art. 173, § 1°, da Constituição Federal, as empresas públicas, as sociedades de economia mista e suas subsidiárias que explorem atividade econômica de produção ou comercialização de bens ou de prestação de serviços devem observar os ditames da Lei 8.666/1993 e de seus regulamentos próprios, podendo prescindir da licitação para a contratação de bens e serviços que constituam sua atividade-fim, nas hipóteses em que o referido Diploma Legal constitua óbice intransponível à sua atividade negocial, sem olvidarem, contudo, da observância dos princípios aplicáveis à Administração Pública, bem como daqueles insertos no referido Estatuto Licitatório' (Acórdão 1390/2004-TCU-Plenário, relator: Marcos Bemquerer) .
5.4. Registre-se que a lei referida no artigo 173, § 1º, da Constituição Federal somente foi editada em 2016, com a promulgação da Lei 13.303, de 30/6/2016. Como essa lei é posterior ao período fiscalizado e às irregularidades imputadas aos ora recorrentes, não pode ela servir de base à apreciação deste processo, sem prejuízo de que sirva como vetor hermenêutico para a análise das irregularidades apontadas. Nesse sentido, observa-se que, a exemplo da Lei 8.666/1993, a Lei 13.303/2016, em seu artigo 30, § 3º, estabelece que 'o processo de contratação direta será instruído, no que couber, com os seguintes elementos: II - razão da escolha do fornecedor ou do executante; III - justificativa do preço'.
5.5. Além disso, o artigo 5º, inciso II, da IN-TCU 70/2012 ('dispõe sobre o controle e a fiscalização dos contratos firmados por estatais com fundamento no art. 32 da Lei 9.074/1995 de 7/7/1995') estabelece que, entre os documentos técnicos que amparem a celebração dos contratos, a empresa estatal deve apresentar a este Tribunal 'justificativa técnica da escolha da empresa para assinatura do pré-contrato, contendo cotações junto às empresas pesquisadas, propostas apresentadas e histórico de negociação dos preços'.
5.6. Entretanto, a menção ao artigo 26 da Lei 8.666/1993 - que, de fato, não está prevista na Lei 9.074/1995 - nem mesmo seria necessária, pois a apresentação, por parte da empresa estatal, das razões para escolha da empresa contratada por dispensa e da justificativa de preço é ínsita ao próprio controle externo previsto no artigo 32, § 2º, da Lei 9.074/1995, que estabelece que, 'declarada vencedora a proposta referida neste artigo, os contratos definitivos, firmados entre a empresa estatal e os fornecedores de bens e serviços, serão, obrigatoriamente, submetidos à apreciação dos competentes órgãos de controle externo e de fiscalização específica'. Ora, no âmbito desse controle, os primeiros e mais elementares objetos de avaliação seriam precisamente a razão para escolha da contratada e a justificativa para o preço praticado.
5.7. Nesse sentido, muito embora os recorrentes aleguem que, nos processos de dispensa e de inexigibilidade de licitação o ordenamento jurídico autoriza o gestor 'a praticar atos com liberdade na escolha segundo critérios de conveniência, oportunidade e justiça para melhor atender ao interesse público' (peça 113, p. 12) , tal liberdade não vai ao ponto de dar ao gestor a liberdade de escolher livremente as empresas contratadas e o valor da contratação.
**
5.8. Assentada a premissa de que as empresas estatais, mesmo no caso da dispensa de licitação prevista no artigo 32 da Lei 9.074/1995, deve apresentar as razões para escolha da contratada e a justificativa de preços - seja com fundamento no artigo 26, parágrafo único, da Lei 8.666/1993, ou no artigo 5º, inciso II, da IN-TCU 70/2012, ou agora no artigo 30, § 3º, da Lei 13.303/2016 -, resta avaliar se no caso vertente houve de fato infringência a esse preceito por parte da Eletrosul e seus gestores.
5.9. O artigo 32 da Lei 9.074/1995 não trata de um procedimento formalizado nos moldes previstos na Lei 8.666/1993, mas de uma coleta de preços para compor a proposta da estatal na concorrência de que participará, coleta da qual poderá resultar pré-contratos com dispensa de licitação.
5.10. O artigo 3º da IN-TCU 70/2012 estabelece que o controle exercido por este Tribunal dos pré-contratos e dos contratos decorrentes 'somente se dará nos casos em que a empresa estatal seja a vencedora do certame de outorga de concessão', o que foi precisamente o que se deu no caso vertente. No exercício desse controle, procedeu-se a auditoria dos contratos firmados pela Eletrosul.
5.11. No relatório de auditoria registrou-se (peça 34, p. 10) :
'39. Segundo a jurisprudência do TCU (Acórdão 1789/2011-TCU-Plenário e Acórdão 2894/2012-TCU-Plenário) , as exigências do parágrafo único do art. 26 da Lei 8.666/93 aplicam-se também às dispensas de licitação realizadas com respaldo na Lei 9.074/1995. Assim, os pareceres que fundamentam a dispensa deveriam ter justificado adequadamente a escolha do contratado e a aceitação do preço proposto. Contudo, no caso em apreço, o processo de escolha das empresas de licenciamento ambiental para assinatura dos pré-contratos não seguiu tais premissas e princípios ínsitos da dispensa de licitação.
 (...) 
131. A auditoria obteve o achado descrito no item III.1 deste Relatório, relativo à inadequação da escolha dos contratados, realizada com base na dispensa de licitação do art. 32 da Lei 9.074/95 (terceira questão de auditoria) . No caso, observou-se o descumprimento ao parágrafo único do art. 26 da Lei 8.666/93, o que levou a não obtenção da proposta mais economicamente vantajosa para a Administração, considerando que não foram demonstradas, de forma prévia, clara e objetiva: a inexequibilidade das propostas desclassificadas; os critérios de rearranjo dos sublotes para fins de seleção e de contratação; e a avaliação do impacto no preço contratado em razão da extensão da duração do contrato.'
5.12. Note-se que o artigo 26, parágrafo único, da Lei 8.666/1993 diz respeito a uma formalidade a ser atendida no procedimento de dispensa de licitação, isto é, apresentação das justificativas para a escolha da contratada e para o preço contratado. E no relatório que acompanha o Acórdão 1531/2012-TCU-Plenário (mediante o qual este Tribunal aprovou a IN-TCU 70/2012) consignou-se que este normativo 'não obriga a confecção de qualquer documento. Sendo solicitado documento não existente, deverá a estatal justificar-se no âmbito do processo específico e, no âmbito deste, poderá ser discutida a questão'.
5.13. No caso vertente, não consta que a Eletrosul tenha se eximido ou se negado a fornecer tais justificativas. Tudo o que se aponta no relatório de auditoria é que elas foram consideradas inadequadas, o que, além de não implicar inobservância do parágrafo único do artigo 26 da Lei 8.666/1993, diz mais respeito ao mérito das demais irregularidades apontadas pela equipe de auditoria (e que serão objeto de análise mais à frente nesta instrução) . Somente se poderia apontar inobservância ao preceito legal se as justificativas não existissem ou não fossem apresentadas pela estatal.
5.14. Ante o exposto, não obstante a improcedência das alegações dos recorrentes quanto à inaplicabilidade do artigo 26, parágrafo único, da Lei 8.666/1993, não houve a infringência desse preceito no caso vertente, porquanto a Eletrosul apresentou as justificativas para a escolha das contratadas e para o preço praticado.
6. Ausência de irregularidade na desclassificação das propostas - ausência de previsão legal para concessão de prazo adicional à interessada
6.1. Os recorrentes alegam que foi correta a desclassificação das propostas tidas como inexequíveis e que não há previsão legal para a concessão de prazo para a empresa justificar sua proposta. Nesse sentido, aduzem que:
a) se fosse dada publicidade ao processo de pré-contratação, os concorrentes da Eletrosul no leilão de energia conheceriam seus custos e a própria estratégia de participação no leilão; poderiam facilmente estimar sua proposta no leilão; toda a lógica da pré-contratação e da competitividade do certame seria derrubada; (peça 113, p. 20) 
b) o tratamento diferenciado do processo de pré-contratação determinado na Lei 9.074/1995 se dá exatamente porque o sigilo das negociações comerciais da futura concessionária é a sua principal arma para a concorrência no leilão; logo, não se poderia fazer diligências à ABG Engenharia, posicionando-a de que seus preços estavam muito abaixo daqueles ofertados por suas concorrentes, muito menos dar publicidade às propostas ou critérios de escolha dos futuros contratados sem quebrar o sigilo da proposta da Eletrosul às suas concorrentes no leilão; (peça 113, p. 20) 
c) dessa forma, a fiscalização sobre a Eletrosul e seus gestores no presente caso não pode ser feita sob a ótica da Eletrosul como uma simples estatal contratante, mas com a roupagem que agasalha a empresa como concorrente no leilão; e, nessa linha, as informações dos pré-contratos levadas à publicidade seriam a revelação dos custos de seus serviços como transmissora, retirando-lhe totalmente a competividade; portanto, somente depois de vencido o leilão é que os pré-contratos, contratos e seus critérios poderiam ser divulgados. (peça 113, p. 20) 
d) não merece prosperar a afirmação de que a decisão de desclassificar a proposta da empresa ABG Engenharia e Meio Ambiente foi tomada exclusivamente com base na comparação com os preços das demais empresas participantes; ao contrário do que foi alegado por este Tribunal, a Eletrosul utilizou critérios técnico-econômicos para classificar ou desclassificar a empresa; (peça 113, p. 20-21) 
e) a desclassificação da empresa Fucri/Unes não foi arbitrária, tendo sido devidamente documentada a sua justificativa; (peça 113, p. 22) 
f) já as propostas oferecidas pela empresa ABG eram economicamente absurdas e desproporcionais - com valores correspondentes a 46% e a 52% da média das propostas recebidas e do orçamento da Eletrosul, respectivamente;
g) ainda assim, a Eletrosul não as desclassificou de pronto, mas somente após análise da sua capacidade técnica; e com base nos balanços patrimoniais de 2014, a capacidade econômico-financeira da ABG era substancialmente menor do que a das demais;
h) em relação ao efetivo técnico, a empresa ABG também estava em posição desfavorável frente às outras empresas; e também não possuía experiência no licenciamento ambiental no sistema de transmissão exigido para os sublotes A1 e A2; (peça 113, p. 23) 
i) não havia tempo hábil para solicitar novas cotações e tampouco fomentar discussões envolvendo a comprovação de inexequibilidade dos preços ofertados pelas proponentes, sob o risco de comprometer a participação da estatal no leilão; (peça 113, p. 24) 
j) a Eletrosul não estava obrigada a seguir os ditames da Lei de Licitações, mas sim o rito procedimental previsto em outra lei; mesmo assim, jamais se perdeu o compromisso de buscar o fiel interesse público - analisando além do preço, outros critérios importantes para a execução do empreendimento; foi por isso que a Eletrosul desclassificou a empresa ABG por inexequibilidade. (peça 113, p. 25) 
k) os critérios de seleção utilizados pela Eletrosul não foram os mesmos descritos no artigo 48 da Lei de Licitações; mesmo porque não há prescritivo legal para a adoção desses critérios em se tratando de pré-contratos; (peça 113, p. 26) 
l) caso existisse essa obrigatoriedade, o objetivo almejado pelo artigo 32 da Lei 9.074/1995 se esvaziaria, porque ao mesmo tempo em que se determina a dispensa de licitação, se exigiria o uso de critérios relativos a ela; obviamente não foi essa a intenção do legislador ao eleger a via da dispensa da licitação para essa situação de pré-contratação; (peça 113, p. 26) 
m) se a finalidade é fazer com que as estatais participem de concessões de energia elétrica em condições de igualdade com as empresas privadas, esta Corte de Contas, ao exigir condições atinentes ao processo licitatório, não permite que isso ocorra; (peça 113, p. 26) 
n) o legislador, no artigo 48 da Lei 8.666/1993, utilizou expressamente termos atinentes à licitação regidas por essa lei; nesse sentido, não é juridicamente correto afirmar que os gestores, no caso do artigo 32 da Lei 9.074/1995, devessem se valer dos mesmos critérios; não há amparo legal à pretensão da analogia; (peça 113, p. 26) 
o) também o setor jurídico da Eletrosul analisou posteriormente os processos e não fez qualquer apontamento acerca dessa questão e da regularidade dos procedimentos utilizados quando da celebração dos contratos. (peça 113, p. 26) 
Análise
6.2. A irregularidade em questão diz respeito à não apresentação de justificativa prévia, clara e objetiva para o critério estatístico criado e adotado na fase de avaliação e seleção de propostas para fins de definição de preços inexequíveis (o preço ofertado por determinada empresa deveria ser maior do que a média das propostas apresentadas subtraída do desvio padrão amostral) , resultando na desclassificação das propostas da empresa ABG Engenharia e Meio Ambiente relativas aos Sublotes A1, A2 e A4 por suposta inexequibilidade, sem qualquer outra avaliação e, especialmente, sem que fosse dada à concorrente oportunidade de demonstrar a viabilidade dos preços por ela ofertados (voto condutor: peça 94, p. 1, item 5, 'a') .
6.3. Assim, nessa irregularidade identificam-se três aspectos: a) ausência de apresentação prévia do critério estatístico adotado para avaliar a inexequibilidade das propostas; b) desclassificação de propostas com base apenas nos preços ofertados; c) ausência de oportunidade às empresas para exequibilidade dos preços.
6.4. No tocante ao primeiro aspecto, registrou-se no relatório de auditoria (peça 34, p. 13) :
'66. Além disso, a equipe não encontrou evidências de que o critério adotado - desclassificar propostas que estivessem abaixo do resultado da subtração da média pelo desvio padrão - tenha sido previamente estabelecido, isto é, antes do recebimento das propostas.'
6.5. Ainda que não haja evidência de que o critério adotado para se concluir pela inexequibilidade da proposta tenha sido previamente estabelecido, a irregularidade diz respeito à não apresentação prévia, o que levanta a questão a respeito de a quem deveria ser previamente apresentado previamente tal critério e sobre o impacto que a divulgação prévia do critério às empresas consultadas poderia ter no próprio valor das propostas (possivelmente, com sua elevação, ante o risco de ser considerada inexequível) .
6.6. Nesse ponto, os recorrentes alegam que, se fosse dada publicidade ao processo de pré-contratação, a Eletrosul seria prejudicada frente a seus concorrentes no leilão de concessão. Tal alegação, num contexto de competição com empresas privadas, é totalmente pertinente. De fato, 'na hipótese de dispensa de licitação fundamentada no art. 32 da Lei 9.074/1995, a publicidade do ato deve ocorrer após a assinatura do contrato definitivo, pois, no caso de insucesso de uma entidade na licitação para a outorga de concessão de serviços públicos, os pré-contratos não surtirão efeitos e a divulgação de informações sobre esses ajustes, antes da licitação de outorga, tem o potencial de prejudicar a entidade no procedimento licitatório' (Acórdão 1789/2011-TCU-Plenário, relator: Ubiratan Aguiar) . (g.n.) 
6.7. Nesse mesmo sentido, no processo de regulamentação por este Tribunal do disposto no § 2º do artigo 32 da Lei 9.074/1995, tendo as estatais alegado possível quebra de sigilo das propostas e possível perda de competitividade, consignou-se no parecer que fundamentou o Acórdão 1531/2012-TCU-Plenário (mediante o qual este Tribunal aprovou a IN-TCU 70/2012) :
'9. Quanto às alegações de quebra de sigilo das propostas e de possível perda de competitividade das estatais nos leilões de outorga de serviço público, também anuo com o entendimento do grupo de trabalho de que não procedem, visto que as informações a serem apresentadas por força da instrução normativa serão encaminhadas somente após o leilão de outorga e caso a estatal vença o certame.' (g.n.) 
6.8. Portanto, dado o ambiente competitivo de um leilão de outorga de serviço público, a divulgação de qualquer informação anteriormente ao certame deve ser tratada com muita cautela, sendo razoável supor que, tal como alegado, a divulgação prévia dos critérios de inexequibilidade de propostas traria desvantagem competitiva à estatal frente a seus concorrentes.
6.9. Diante disso, deve-se considerar a irregularidade elidida sob esse aspecto.
6.10. Quanto ao segundo aspecto, muito embora os recorrentes se insurjam contra a afirmação de que o critério para determinar a inexequibilidade das propostas se fundamentou apenas nos preços oferecidos pelas próprias empresas consultadas, não é outra a conclusão possível quando se observa que 'a Eletrosul lançou mão de um critério estatístico para estabelecer preços inexequíveis' (peça 34, p. 12, item 53) , utilizando a seguinte fórmula:
6.11. Assim, na avaliação da equipe de auditoria, 'o critério de exequibilidade da proposta ofertada foi que o seu preço deveria ser maior do que a média das propostas apresentadas subtraída do desvio padrão amostral' e que 'o critério aplicado, além de não adequado por considerar tão somente as propostas das empresas como variáveis, foi extremamente inflexível, em afronta aos princípios da licitação' (peça 34, p. 12, itens 54 e 57) .
6.12. Portanto, ao contrário do alegado pelos recorrentes, o critério para se determinar a inexequibilidade das propostas fundamentou-se apenas nos preços oferecidos pelas próprias empresas, tal como apontado pela equipe de auditoria deste Tribunal.
6.13. Com relação ao terceiro aspecto, tem-se que, com base no critério de inexequibilidade adotado, foram desclassificadas propostas da empresa Unesc/Fucri e da ABG.
6.14. No tocante à desclassificação da empresa Unesc/Fucri, embora tenha sido objeto de oitiva da Eletrosul (peça 34, p. 25-26, item 139.2) , não persistiu como irregularidade e tampouco constituiu fundamento para a multa aplicada ao recorrente.
6.15. Quanto à desclassificação de proposta da empresa ABG, os recorrentes alegam, além de ser a proposta inexequível, menor capacidade econômico-financeira que as demais empresas, menor efetivo técnico e ausência de experiência no licenciamento ambiental no sistema de transmissão específico. Ocorre que tais elementos já estavam previamente disponíveis, de modo que, se pertinente a alegação, seria o caso de sequer colher a proposta da empresa, e não invocar tais elementos posteriormente à coleta de preços.
6.16. Impugnando o critério adotado pela Eletrosul, a equipe de auditoria concluiu que deveria ser aplicado o critério previsto no artigo 48 da Lei 8.666/1993, dando-se oportunidade à empresa de comprovar a exequibilidade, e que 'o simples fato de a proposta ser inferior à dos concorrentes não é suficiente para a desclassificação, [sendo] preciso uma análise técnica da inviabilidade da proposta, fato que não ocorreu' (peça 34, p. 12, itens 56) .
6.17. Nesse ponto, tendo os responsáveis, em suas razões de justificativa, alegado inaplicabilidade do artigo 48 da Lei 8.666/1993 ao caso vertente, a unidade técnica aduziu (relatório: peça 95, p. 8) :
'68. Em seguida a estatal defende que o art. 48 da Lei de Licitações não poderia ser aplicável à dispensa de licitação em tela, contrariando referência feita pelo Relatório de Auditoria. Nesse aspecto, cabe fazer uma distinção. Critérios específicos da Lei 8.666/1993 de fato não se aplicam ao caso em questão, como seria o § 1º do art. 48, que define a linha de corte de 70% da média das propostas ou do orçamento da administração para desclassificação por inexequibilidade. Esse aspecto só é pertinente no âmbito de uma licitação e não poderia ser utilizado em uma situação limitada de participantes, como é o caso da dispensa de licitação.
69. Por outro lado, as disposições gerais dessa lei, quando puderem ser aplicáveis, devem ser seguidas, mesmo quando a contratação for realizada por meio de dispensa de licitação. Esse é o caso do inciso II do art. 48, ao afirmar que os preços manifestamente inexequíveis são aqueles que não venham a ter demonstrada sua viabilidade por meio de documentação que comprove que os custos dos insumos são coerentes com os de mercado. Ou seja, a proposta não pode ser descartada apenas por conta de seu baixo valor, deve haver uma análise aprofundada da documentação apresentada pela empresa. Nesse aspecto, é razoável que esse conceito seja expandido para a dispensa de licitação, tornando mais transparente e imparcial essa contratação.
70. Em verdade, a aplicação desse princípio resta assentada pela farta jurisprudência do TCU já destacada nesta instrução, que afirma que em qualquer situação de inexequibilidade é inadmissível a desclassificação direta de licitantes sem que lhes seja facultada a oportunidade de apresentar justificativas para os valores ofertados (Acórdãos 79/2010, 1.426/2010, 3240/2010, 1161/2014, 2214/2014, 3092/2014, todos do Plenário do TCU) .' (g.n.) 
6.18. Assim, segundo a unidade técnica, não seria aplicável o critério do § 1º do artigo 48 da Lei 8.666/1993, mas seria aplicável o disposto no inciso II do mencionado artigo, de modo a se conceder à empresa oportunidade de comprovar a exequibilidade da proposta.
6.19. Os recorrentes alegam que não há dispositivo legal que obrigue as empresas estatais a utilizar as disposições previstas no artigo 48 da Lei 8.666/1993. Já se aduziu nesta instrução que o entendimento deste Tribunal é de aplicabilidade de disposições da Lei de Licitações até a edição da lei prevista no artigo 173, § 1º, da Constituição Federal (atualmente, Lei 13.303/2016) , sendo dispensada a licitação para contratações que constituam sua atividade-fim, que é precisamente o que se tem no caso vertente. Na hipótese específica do artigo 48 da Lei 8.666/1993, tem-se por inaplicável tal dispositivo, entre outras razões, pelo fato de o próprio dispositivo estabelecer que as condições para aceitação das propostas devem estar 'necessariamente especificadas no ato convocatório da licitação', o que não se adequa ao caso vertente, que trata de mera coleta de preços, e não de procedimento licitatório. Portanto, assiste razão aos recorrentes ao alegarem a inaplicabilidade do artigo 48 da Lei 8.666/1993 ao caso vertente.
6.20. Além disso, o artigo 32 da Lei 9.074/1995 estabelece que a empresa estatal, ao participar de concorrência para concessão, pode 'colher preços de bens ou serviços fornecidos por terceiros e assinar pré-contratos com dispensa de licitação'. Portanto, o contexto é de uma empresa estatal colhendo preços para formular sua proposta na concorrência de que participará, de modo que a celeridade é fundamental. E se a Eletrosul, no caso vertente, desse oportunidade para uma empresa justificar sua proposta, teria que abrir oportunidade para as outras empresas, na qualidade de interessadas, contestarem a justificativa ou também justificarem suas propostas, o que demandaria mais tempo e iria contra o próprio sentido e razão de ser do artigo 32 da Lei 9.074/1995. Portanto, aplica-se ao caso o entendimento no sentido de que, a despeito da obrigatoriedade de as empresas estatais obedecerem a Lei de Licitações, isso não se aplica 'em circunstâncias excepcionais, devidamente motivadas, em que a utilização daquele diploma legal possa acarretar riscos à atividade comercial da empresa' (Acórdão 566/2012-TCU-Plenário, relator: Valmir Campelo) , ou 'quando a aplicação da norma comprometer o objetivo social da empresa pública ou sociedade de economia mista, por prejudicar a agilidade necessária para a prática de atos negociais, em um mercado concorrente' (Acórdão 920/2007-TCU-Plenário, relator: Valmir Campelo) .
6.21. Apenas para efeito de reforço ao argumento, note-se que a Lei 13.303/2016 não traz disposição similar à do artigo 48 da Lei 8.666/1993, de modo que atualmente não há obrigação legal de a estatal conceder prazo para que a empresa interessada demonstre a viabilidade da proposta. Além disso, a coleta de preços prevista no artigo 32 da Lei 9.074/1995 se assemelha ao modo de disputa fechado previsto no artigo 52, caput e § 2º, da Lei 13.303/2016, em que não há possibilidade de ajuste baseada nas propostas concorrentes, o que, no contexto da Lei 9.074/1995, preserva o sigilo da proposta a ser apresentada pela própria estatal contratante.
6.22. Ante o exposto, deve-se acolher as alegações neste ponto, tendo-se por elidida a irregularidade, porquanto, no ambiente competitivo em que atua a Eletrosul, a divulgação prévia dos critérios de inexequibilidade poderia acarretar à estatal desvantagem competitiva frente a seus concorrentes e, ademais, não há obrigatoriedade de a estatal conceder oportunidade para que a empresa interessada justifique sua proposta inicialmente tida por inexequível, procedimento que também poderia trazer desvantagem competitiva à estatal.
7. Vantagens técnicas e econômicas da contratação conjunta dos sublotes A1 e A2
7.1. Os recorrentes alegam que a contratação conjunta dos sublotes A1 e A2 era técnica e economicamente vantajosa para a Eletrosul. Nesse sentido, aduzem que:
a) a Eletrosul estabeleceu como premissa inicial não concentrar as atividades de licenciamento ambiental em uma única empresa; assim, a seleção das propostas para os sublotes A3 e A4 foram realizadas individualmente considerando a premissa do parcelamento; (peça 113, p. 27) 
b) já em relação aos sublotes A1 e A2, a análise das propostas privilegiou os aspectos regionais dos empreendimentos para que apenas uma única empresa ficasse responsável pelo licenciamento ambiental da mesma região, com as mesmas características e particularidades ambientais; (peça 113, p. 27) 
c) assim, frente a esses critérios associados à economicidade das propostas e aos princípios da eficiência, da razoabilidade e da proporcionalidade, a Eletrosul agrupou o sublote A1 e o sublote A2; (peça 113, p. 28) 
d) as empresas interessadas apresentaram propostas considerando a integralidade do lote A, abrindo os seus preços por sublotes, por empreendimento e por tipo de licenciamento; (peça 113, p. 28) 
e) dessa forma, a Eletrosul captou integralmente o ganho de escala e eficiência das propostas conjuntas e pôde extrair e selecionar o melhor grupo de empreendimentos sem repactuar valores para essa situação; (peça 113, p. 28) 
f) a contratação do serviço de licenciamento e regularização ambiental dos sublotes A1 e A2 por apenas uma contratada se mostrou mais vantajosa técnica e economicamente para a contratante, exatamente como prevê a lei; isso porque os sublotes A1 e A2 se encontram em uma mesma região do Rio Grande do Sul - Região Metropolitana de Porto Alegre; (peça 113, p. 29) 
g) este Tribunal já se posicionou no sentido de que o parcelamento dos serviços acarretaria a perda de eficiência, na medida em que os prazos e cronogramas regulatórios poderiam atrasar pela demora de cada procedimento individualizado (Acórdão 86/2004-TCU-Plenário, relator: Benjamin Zymler) ; no caso dos sublotes A1 e A2 não era recomendável o parcelamento; (peça 113, p. 29-30) 
h) na tabela, é possível constatar que a diferença entre o valor da execução pela Prosul dos sublotes integrados e o valor da sua execução individualmente - caso tivesse ocorrido, sendo o sublote A1 executado pela Profil e o sublote A2 executado pela Prosul - é de apenas 9,23%; essa diferença se justifica pelo pagamento do custo da gestão de dois contratos por uma única empresa. (peça 113, p. 31) 
i) a lei autoriza a alteração do contrato em relação ao pré-contrato, tendo em vista a necessidade de ajustes negociais, inerentes aos empreendimentos de grande porte; no caso concreto, foi exatamente o que aconteceu; as proponentes interessadas apresentaram propostas considerando a integralidade do Lote A, abrindo os seus preços por sublotes, por empreendimento e por tipo de licenciamento; (peça 113, p. 31) 
j) a alteração do pré-contrato levou em consideração os normativos previstos no ordenamento jurídico bem como o princípio da autonomia da vontade, típico do direito privado, sem afastar a necessidade de observância dos princípios constitucionais da legalidade, impessoalidade, moralidade, publicidade e eficiência; (peça 113, p. 31-32) 
k) deve-se levar em consideração a vantajosidade na negociação, à luz das questões técnicas e econômicas, sem afastar o caráter negocial típico do mercado, considerando que a atividade que será exercida é a prestação de serviço público, consubstanciado em concessão de transmissão de energia; (peça 113, p. 32) 
l) a Fundação Estadual de Proteção Ambiental Henrique Luiz Roessler - FEPAM, órgão responsável pelo licenciamento ambiental, também foi favorável ao licenciamento ambiental por região geográfica, não havendo que se falar em irregularidade nesse ponto. (peça 113, p. 32) 
Análise
7.2. As alegações neste ponto se referem à seguinte irregularidade: 'o reagrupamento, também na fase de avaliação e seleção de propostas, dos Sublotes A1 e A2, o que ensejou a contratação da empresa Prosul Projetos, Supervisão e Planejamento, cujas ofertas de preço, entretanto, se consideradas isoladamente, não lhe permitiriam ser contratada para qualquer dos referidos sublotes ou, ao menos, para o primeiro deles caso restasse efetivamente comprovada a inexequibilidade da proposta apresentada pela empresa ABG para o Sublote A2' (voto condutor: peça 94, p. 1, item 5, 'b') .
7.3. Com efeito, para realizar a coleta de preços, a Eletrosul dividiu o lote A em quatro sublotes: A1, A2, A3 e A4. A tabela abaixo, retirada do relatório de auditoria, mostra as cotações de preços obtidas para cada sublote - as propostas da empresa da empresa ABG para os sublotes A1 e A2 foram considerados inexequíveis - (peça 34, p. 12) :

7.4. Com efeito, do contexto dos autos e da tabela acima, observa-se a preocupação dos gestores da Eletrosul em dividir os sublotes entre as empresas consultadas.
7.5. Inicialmente, tem-se que o sublote A3 foi atribuído à empresa ABG e o sublote A4 à empresa Profill.
7.6. Nota-se ainda que a empresa ABG, se não tivesse suas propostas relativas aos sublotes A1, A2 e A3 inadmitidas por inexequibilidade, teria sido contratada também para esses três sublotes.
7.7. Uma vez inadmitidas as propostas da ABG para os sublotes A1 e A2, esses sublotes, de acordo com as propostas, seriam atribuídos às empresas Profill e Prosul, respectivamente. Mas a irregularidade apontada diz respeito ao reagrupamento dos sublotes A1 e A2, considerando-as em conjunto, o que resultou na atribuição dos sublotes à empresa Prosul, em detrimento da atribuição do sublote A1 à Profill, à qual já havia sido atribuído sublote A4.
7.8. Ainda no âmbito do relatório de auditoria, ao analisar a justificativa da Eletrosul para a contratação em conjunto dos sublotes A1 e A2, a equipe de auditoria entendeu que a justificativa era 'coerente'. Entretanto, apontou ofensa ao princípio da transparência, na medida em que a cotação de preços deu-se para os sublotes separados, mas a contratação ocorreu em conjunto, 'de modo que o que foi selecionado não foi a proposta das empresas em si, mas um ajuste posterior dessas propostas'. Também apontou ofensa ao princípio da proposta mais vantajosa, tendo em vista que não foi analisada 'a diferença de valores que seria obtida caso a contratação fosse feita separadamente' (peça 34, p. 15) .
7.9. Do mesmo modo, no voto condutor da decisão recorrida entendeu-se 'razoáveis algumas justificativas técnicas apresentadas em defesa dos procedimentos adotados pela Eletrosul na fase de pré-contratação dos Sublotes A1, A2 e A4', embora se tenha considerado que a divulgação dos critérios de avaliação e seleção de propostas somente após a coleta de preços caracterizassem ofensa aos princípios da transparência, da isonomia, da impessoalidade e do julgamento objetivo das propostas (peça 94, p. 2, item 7) .
7.10. Neste ponto, tem-se que a divulgação prévia dos critérios de avaliação foi já tida nesta instrução como potencialmente lesiva à competitividade da Eletrosul no certame de concessão de que participaria.
7.11. Além disso, com a coleta de preços para cada sublote, a comparação de preços entre a contratação conjunta e separada dos sublotes é, ao contrário do consignado no relatório de auditoria, perfeitamente possível. Tanto é assim que, muito embora a unidade técnica aduza que a atribuição do sublote A1 à Prosul se deu por um valor R$ 840 mil superior à proposta da Profill (peça 95, p. 9, item 77) , verifica-se que com o reagrupamento dos sublotes A1 e A2 a contratação conjunta deu-se por um valor R$ 69,8 mil inferior à proposta das empresas conjuntamente para ambos os sublotes (R$ 9.186.228,56 da Profill contra R$ 9.116.359,64 da Prosul) .
7.12. Ademais, verifica-se que não são vedadas alterações de escopo e de preço entre as fases de contratação e pré-contratação prevista no artigo 32 da Lei 9.074/1994. O artigo 4º, inciso II, alínea 'b' da IN/TCU 70/2012 estabelece que um dos objetos de análise deste Tribunal será as 'justificativas técnicas de alterações no escopo e no preço, se houver, do contrato assinado em relação ao pré-contrato que o antecedeu'. Conforme registrado no voto condutor do Acórdão 604/2018-TCU-Plenário, relator: Augusto Sherman, 'a referida previsão normativa permite a alteração da minuta de contrato prevista no pré-contrato desde que justificadas eventuais alterações de escopo e preços perante este TCU, que avaliará a pertinência das mesmas'. Ora, se são admissíveis alterações entre o pré-contrato e o contrato, que possuem maior grau de formalidade, com muito mais razão seriam admissíveis alterações entre o pré-contrato e a cotação de preços que o antecedeu. E no caso vertente, conforme visto acima, a unidade técnica e o relator a quo entenderam que as justificativas apresentadas pelos gestores da Eletrosul para a reagrupamento dos sublotes A1 e A2 eram coerentes e razoáveis, o que também constitui razão para se ter como correta a alteração. (g.n.) 
7.13. Ante o exposto, uma vez que as justificativas para o reagrupamento dos sublotes A1 e A2 foram considerados coerentes e razoáveis, que não há óbice a essa alteração e que ela resultou em economia para a Eletrosul, deve-se acolher a alegação neste ponto.
8. Redução do escopo do sublote A4
8.1. Os recorrentes, além de reiterarem os argumentos relativos ao item anterior, alegam que não poderiam ser penalizados pela redução do escopo do sublote A4. Nesse sentido, aduzem que:
a) não é qualquer alteração em uma pré-contratação que enseja a reabertura de prazo e de oportunidade para que as empresas entreguem novas propostas; (peça 113, p. 34) 
b) não há qualquer obrigatoriedade legal, nem mesmo no procedimento licitatório, para reabertura de prazo a cada modificação; (peça 113, p. 34) 
c) logo, o recorrente não poderia ser penalizado por hipótese de se ter uma proposta vantajosa. (peça 113, p. 34) 
d) no caso em tela, os princípios que devem nortear a atuação do gestor no procedimento de dispensa da Lei 9.074/1995 não são tão rigorosos e formais como aqueles utilizados na licitação; (peça 113, p. 34) 
e) em razão das próprias características da dispensa para celebração de pré-contratos, o gestor é autorizado, pelo ordenamento jurídico, a praticar atos discricionários, com liberdade na escolha, segundo critérios de conveniência e oportunidade, tendo sempre como princípios norteadores a eficiência, a razoabilidade e a proporcionalidade; (peça 113, p. 34) 
f) o princípio do julgamento objetivo sequer poderia ser aplicado ao caso em voga, pois não encontra guarida na dispensa de licitação a qual não requer edital ou carta-convite para sua realização. (peça 113, p. 34) 
Análise
8.2. As alegações neste ponto se referem à seguinte irregularidade: a redução do escopo do Sublote A4, pré-contratado com a empresa Profill Engenharia e Ambiente, para passar para o pré-contrato da Prosul (Sublotes A1 e A2) o licenciamento ambiental das linhas de transmissão 'Nova Santa Rita - Guaíba 3' e 'Guaíba 3 - Gravataí' e das entradas de linhas das Subestações Nova Santa Rita e Gravataí, no valor total de R$ 4.146.704,14, sem que houvessem sido solicitadas novas cotações de preço para essa nova configuração de sublotes, o que poderia resultar em propostas economicamente mais vantajosas para a Eletrosul em função de ganhos de eficiência e de escala por parte das concorrentes.
8.3. Sobre este ponto, no relatório que acompanha a decisão recorrida, consignou-se (peça 95, p. 9-10) :
'77. Além da soma dos sublotes A1 e A2, a Eletrosul optou por transferir para o contrato da Prosul parte dos empreendimentos do sublote A4: as linhas de transmissão Guaíba 3-Nova Santa Rita e Guaíba 3-Gravataí, além das ampliações das subestações (SE) Nova Santa Rita e Gravataí, seguindo o entendimento de que estariam na mesma área geográfica e deveriam permanecer com o mesmo fornecedor. Esses empreendimentos faziam parte do sublote A4, o qual teria seu licenciamento ambiental realizado pela empresa Profill, de acordo com a avaliação das propostas (peça 16) .
78. Foi realçado no relatório de auditoria que o orçamento contido nas propostas das empresas não era claro suficiente para comprovar o benefício financeiro dessa alteração para a Eletrosul. Contudo, nas informações das oitivas (peça 72) , a Eletrosul trouxe novos elementos que detalharam os orçamentos das empresas Prosul e Profill para esses empreendimentos, deslocados do sublote A4, demonstrando que o valor requerido pela Prosul era inferior ao da Profill, tornando financeiramente favorável para a estatal essa mudança de fornecedores.
79. Nesse aspecto, apesar da comprovação da vantagem financeira excluir o possível prejuízo, mantem-se a crítica presente no relatório de auditoria. A análise que embasou as contratações falhou em atender ao princípio da transparência, por comparar propostas para certos serviços, escolhendo os fornecedores com base nessa proposta, para posteriormente alterar o escopo, sem solicitação de novas propostas aos fornecedores e sem avaliação do impacto das mudanças na escolha do fornecedor. Observa-se que mesmo que tenha havido uma comparação entre os preços da Prosul e da Profill, a ABG e a Magna, outras concorrentes do processo, nunca foram consultadas. É possível que com essas alterações a ABG não tivesse mais uma proposta inexequível, segundo os critérios da Eletrosul, por exemplo.' (g.n.) 
8.4. Na mesma linha foi o voto condutor da decisão recorrida, embora entendendo ter havido ofensa a outros princípios aplicáveis às licitações (peça 94, p. 3) :
'13. A única escolha feita pela Eletrosul que, a princípio, não resultou em custos adicionais de contratação foi a redução do escopo do Sublote A4, pré-contratado com a empresa Profill, para passar para o pré-contrato da Prosul (Sublotes A1 e A2) o licenciamento ambiental das linhas de transmissão 'Nova Santa Rita - Guaíba 3' e 'Guaíba 3 - Gravataí' e das entradas de linhas das Subestações Nova Santa Rita e Gravataí.' (g.n.) 
8.5. Assim, mesmo reconhecendo que houve 'comprovação da vantagem financeira' no procedimento adotado pela Eletrosul, a unidade técnica apontou ofensa ao princípio da transparência, devido à alteração do escopo do sublote A4. Entretanto, conforme visto no item anterior desta instrução, são admitidas alterações de escopo e mesmo de valor entre o pré-contrato e o contrato, desde que devidamente justificadas (artigo 4º, inciso II, alínea 'b' da IN/TCU 70/2012) , não havendo razão para que não se admita que também haja alteração entre a coleta de preço e o pré-contrato.
8.6. Além disso, conforme alegado pelos recorrentes e consoante o que já defendido nesta instrução, não havia obrigatoriedade legal para reabertura de prazo para que, após a redução do escopo do sublote A4, as empresas apresentassem novas propostas. Tal como já aduzido, não apenas é inaplicável o artigo 48 da Lei 8.666/1993 ao caso vertente, como tampouco haveria tempo hábil para tanto, considerando o contexto de participação da Eletrosul na concorrência realizada pela Aneel para concessão da prestação de serviço público de transmissão de energia elétrica.
8.7. Os recorrentes alegam ainda que os princípios que devem nortear o procedimento de dispensa previsto no artigo 32 da Lei 9.074/1995 não são tão rigorosos quanto os utilizados na licitação e que nesse caso o gestor estaria autorizado a praticar atos discricionários segundo critérios de conveniência e oportunidade.
8.8. Assiste parcial razão aos recorrentes neste ponto. Na própria IN-TCU 70/2012, editada por este Tribunal para regulamentar a fiscalização sobre os procedimentos adotados pelas estatais com fundamento no artigo 32 da Lei 9.074/1995, houve a preocupação de restringir a fiscalização aos seus elementos mínimos e mais importantes, observando-se 'o princípio da significância, de acordo com os critérios de materialidade, relevância, oportunidade e risco' (artigo 3º, § 1º, do normativo) , que são os princípios a serem mais detidamente observados, além dos princípios constitucionais e legais pertinentes, como isonomia, moralidade, eficiência, economicidade; mas interpretados dentro do contexto competitivo de atuação da estatal.
8.9. Nesse sentido, consignou-se no relatório que acompanha o Acórdão 1531/2012-TCU-Plenário (que aprovou a IN-TCU 70/2012) :
'4. O art. 32 da Lei 9.074/95 estabelece caso de dispensa de licitação, não incluída na Lei 8.666/93, permitindo que empresas estatais realizem pré-contratos para compor sua proposta, valendo-se de preços de bens e serviços fornecidos por terceiros, a fim de viabilizar participação em concorrência de concessão ou permissão de serviços públicos. (...) 
5. A inteligência do dispositivo reside em dispensar licitação tornando mais fácil, ágil e menos burocrática a orçamentação de custos com terceiros, a fim de viabilizar a participação da estatal em concorrência de outorga de serviço público, além de garantir preços e serviços acordados, no caso de vencer a concorrência, reduzindo alguns riscos na construção do empreendimento.
6. Note-se, entretanto, que o procedimento licitatório, quando realizado corretamente, além de assegurar a observância de princípios constitucionais e legais - isonomia, publicidade, eficiência, moralidade, economicidade, interesse público, etc - tende a assegurar a contratação por preço adequado. A disputa entre os interessados privados pelo contrato com a estatal faz com que os licitantes ofertem preços menores, o que proporciona redução de custos para a contratante.
7. No caso de pré-contratos, as estatais podem contratar empresas diretamente para viabilizar a construção e a operação de concessão ou permissão de serviço público, sem a utilização do procedimento licitatório. Embora possam não licitar, continuam obrigadas a respeitar os mandamentos constitucionais e legais que devem pautar as decisões de entidades públicas e os contratos administrativos. (...) 
10.  (...) a prestação de serviços públicos reveste-se de grande importância para o desenvolvimento do país, o que torna ainda mais relevante a atuação tempestiva e preventiva do TCU, evitando que a Administração Pública firme contratos eivados de ilegalidades ou antieconômicos, que possam trazer prejuízo às estatais e à adequada prestação do serviço público delegado. (...) ' (g.n.) 
8.10. Assim, embora estreitamente ligados aos procedimentos licitatórios previstos na Lei 8.666/1993, a aplicabilidade dos princípios da isonomia, impessoalidade e julgamento objetivo não fica restrito àqueles procedimentos. Se o § 2º do artigo 32 da Lei 9.074/1995 prevê a submissão dos contratos definitivos firmados com fundamento naquele dispositivo aos órgãos de controle externo, estes devem se utilizar de parâmetros razoáveis e adaptados ao contexto, o que constitui precisamente a razão de ser da IN-TCU 70/2012, de modo que, quando este Tribunal mencionou ofensa àqueles princípios, evidentemente não os entendeu no mesmo sentido de quando aplicados a um procedimento licitatório regido integralmente pela Lei 8.666/1993. A orientação deste Tribunal neste ponto é no sentido de que, 'embora as empresas estatais estejam dispensadas de licitar a prestação de serviços relacionados com seus respectivos objetos sociais (art. 28, § 3º, inciso I, da Lei 13.303/2016) , devem conferir lisura e transparência a essas contratações, em atenção aos princípios que regem a atuação da Administração Pública, selecionando seus parceiros por meio de processo competitivo, isonômico, impessoal e transparente' (Acórdão 2033/2017-TCU-Plenário, relator: Benjamin Zymler) .
8.11. No tocante especificamente ao princípio do julgamento objetivo, os recorrentes alegam que não seria aplicável a processos de dispensa de licitação, que não requerem edital ou carta-convite para sua realização. Entretanto, quando este Tribunal aponta ofensa a tal princípio, evidentemente não se refere à violação aos termos de um inexistente edital, mas à discrepância existente entre a configuração dos sublotes no momento da coleta das propostas e a configuração considerada no momento da avaliação de tais propostas para a escolha das empresas contratadas. Não obstante isso, conforme já frisado nesta instrução, tem-se por admissível a modificação do escopo e do valor previstos no pré-contrato com relação à cotação de preços prevista no artigo 32 da Lei 9.074/1995.
8.12. Não procede a alegação dos recorrentes no sentido de que os gestores da Eletrosul gozariam de ampla discricionariedade, segundo critérios de conveniência e oportunidade, pois, conforme já referido, tal liberdade não poderia ir ao ponto de escolher livremente as empresas contratadas e o valor da contratação; caso contrário, não haveria nem mesmo porque submeter a contratação aos órgãos de controle externo, que não haveriam que se imiscuir nos critérios de conveniência e oportunidade adotados na contratação nos moldes defendidos pelos recorrentes.
8.13. Ante todo o exposto, considerando que a mudança do escopo do sublote A4 foi reconhecido como financeiramente favorável, e tendo-se por admissível a alteração de escopo entre a cotação de preços e o pré-contrato, deve-se ter por elidida a irregularidade em questão.
9. Ausência de execução financeira dos contratos
9.1. Os recorrentes alegam que os contratos não foram executados financeiramente, razão pela qual não haveria irregularidade. Nesse sentido, aduzem que:
a) a Eletrosul não deu continuidade na implantação dos empreendimentos do Lote A; nenhum centavo foi dispendido pela estatal com base nessa atividade; (peça 113, p. 37) 
b) o próprio Tribunal afirmou que eventuais danos estariam mitigados e haveria perda de objeto da suposta irregularidade em questão; portanto, não há que se falar em qualquer irregularidade. (peça 113, p. 37) 
Análise
9.2. Conforme aduzido pelos recorrentes, no relatório que acompanha a decisão recorrida, conheceu-se que a rescisão dos contratos em questão mitiga eventuais prejuízos (peça 95, p. 10-11) :
'84. A respeito da finalização dos contratos, foram apresentados documentos que corroboram a afirmação da rescisão dos contratos. Junto à Oitiva (peça 65) , os gestores apresentaram as deliberações de seus órgãos diretivos que determinaram o início da rescisão de todos os contratos, inclusive os de licenciamento ambiental, objetos desta instrução. Ademais, o Acórdão 2338/2016-TCU-Plenário determinou que a Eletrosul encaminhasse bimestralmente a situação do empreendimento, de modo que é possível constatar a situação recente dos contratos. Nesse sentido, já foram enviados dez relatórios pela estatal. O primeiro (peça 74) , de 29/12/2016, informa que os contratos da Prosul (sublote A1 e A2) e da Profill (sublote A4) ainda estavam em execução e com realização física e financeira entre 13% e 23,66%. Os demais (peças 75-78 e 80-85) , informam apenas que a situação não foi alterada em relação à informação anterior ou que os esclarecimentos solicitados se mostraram prejudicados, haja vista que, naquele momento, se encontravam avançadas as tratativas com as empresas que assumirão o controle do empreendimento.
85. Com base nessas informações, constata-se que, além da baixa execução físico-financeira até o momento, os contratos em análise foram interrompidos e encontram-se na iminência de serem rescindidos pela Eletrosul, ensejando mitigação de eventuais prejuízos aos cofres da Estatal que pudessem surgir da execução contratual.
86. A própria discussão sobre a elevação dos custos, em decorrência de aditivos contratuais, fica, nesse caso, atenuada, já que os contratos sequer serão executados. Há, portanto, potencial perda do objeto em relação a eventuais danos ao erário. Contudo, o mesmo não se pode dizer em relação as decisões tomadas para a definição das empresas a serem contratadas.'
9.3. Assim, verifica-se não ser procedente a alegação de que não houve desembolso com os contratos em questão, pois no excerto acima registrou-se que os contratos celebrados com a Prosul e a Profill haviam sido executados financeiramente em 13% e 23,66%, respectivamente.
9.4. Do mesmo modo, o fato de os contratos encontrarem-se 'na iminência de serem rescindidos pela Eletrosul' atenuaria, mas não seria suficiente para elidir as irregularidades apontadas por este Tribunal e que motivaram a apenação do ora recorrentes com multa, irregularidades estas que, no entanto, foram elididas, conforme entendimento defendido nesta instrução.
9.5. Ante o exposto, deve-se rejeitar a alegação.
10. Contratação por dispensa de licitação
10.1. Os recorrentes alegam a possibilidade de as empresas estatais poderem contratar por dispensa de licitação, quando estiverem atuando em sua atividade-fim. Nesse sentido, aduzem que:
a) sendo a empresa estatal exploradora de atividade econômica, que compete no mercado privado, pode enfrentar situações nas quais a licitação se apresente com óbice à sua atividade concorrencial; essa atuação concorrencial, na inteligência da jurisprudência do TCU, erige a tese de que as estatais exploradoras de atividade econômica precisam de um regime flexível de contratação, mais eficiente que o disponível para a administração direta; (peça 113, p. 40) 
b) nesse sentido, em resposta a consulta, o TCU passou a admitir o afastamento da obrigatoriedade de licitar quando a estatal, exploradora de atividade econômica, estiver atuando em sua atividade-fim e a submissão à regra de licitações se mostre como óbice intransponível à sua atividade negocial; (peça 113, p. 40) 
c) assim, a contratação de serviços com influência no exercício da própria atividade-fim da estatal, com impactos concorrenciais, pode ser feita diretamente; (peça 113, p. 42) 
d) o artigo 28, § 3º, inciso I, da Lei 13.303/2016 desobrigou as estatais do dever de licitar quando se tratar de comercialização, prestação ou execução, de forma direta de produtos, serviços ou obras especificamente relacionados com seus respectivos objetos sociais (artigo 28) ; (peça 113, p. 42) 
e) o raciocínio do afastamento da obrigação de licitar por óbices à prossecução das atividades finalísticas na interpretação do TCU, seguido também pela jurisprudência dos tribunais superiores, permanece intacto; (peça 113, p. 43) 
f) se o dever de licitar obviar o exercício das atividades finalísticas em mercado competitivo, em linha com o entendimento esposado pelo TCU, deve ser afastado; (peça 113, p. 43) 
g) assim, não se pode exigir das empresas estatais, quando no exercício de suas atividades comerciais ligadas a seu objeto social, o rigorismo e o comportamento burocrático da Lei Geral de Licitações. (peça 113, p. 43) 
Análise
10.2. De fato, conforme já anotado nesta instrução, este Tribunal, em resposta a consulta, assentou que, 'enquanto não for editado o estatuto a que se refere o art. 173, § 1°, da Constituição Federal, as empresas públicas, as sociedades de economia mista e suas subsidiárias que explorem atividade econômica de produção ou comercialização de bens ou de prestação de serviços devem observar os ditames da Lei 8.666/1993 e de seus regulamentos próprios, podendo prescindir da licitação para a contratação de bens e serviços que constituam sua atividade-fim, nas hipóteses em que o referido Diploma Legal constitua óbice intransponível à sua atividade negocial, sem olvidarem, contudo, da observância dos princípios aplicáveis à Administração Pública, bem como daqueles insertos no referido Estatuto Licitatório' (Acórdão 1390/2004-TCU-Plenário, relator: Marcos Bemquerer) .
10.3. Por essa razão, em nenhum momento do processo se negou a possibilidade de a Eletrosul realizar contratações mediante dispensa de licitação com fundamento no artigo 32 da Lei 9.074/1995, e muito menos se impôs à estatal o dever de observar integralmente as disposições da Lei 8.666/1993. O que se ressaltou foi que, mesmo no caso de dispensa de licitação com fundamento no citado dispositivo, alguns dos princípios aplicáveis à licitação devem ser observados, tal como os da isonomia, impessoalidade e julgamento objetivo.
10.4. Não obstante isso, assiste razão aos recorrentes ao aduzirem que 'não se pode exigir das empresas estatais, quando no exercício de suas atividades comerciais ligadas a seu objeto social, o rigorismo e o comportamento burocrático da Lei Geral de Licitações'. Assim, ao longo desta instrução, foram afastadas algumas das exigências impostas à Eletrosul, como a observância do artigo 48 da Lei 8.666/1993 no tocante aos critérios de inexequibilidade e à concessão às empresas de prazo adicional, entendidas como incabíveis.
10.5. Ante o exposto, deve-se acolher a alegação.
11. Da desproporcionalidade da multa
11.1. Os recorrentes alegam que a multa a eles imposta foi desproporcional, por não ter havido dano ao erário. Nesse sentido, aduzem que:
a) as informações oferecidas e os documentos acostados aos processos são idôneos e suficientes para demonstrar a correição dos atos do recorrente; (peça 113, p. 44) 
b) na aplicação da multa, deve-se observar os princípios da razoabilidade e da proporcionalidade; (peça 113, p. 44) 
c) ante a inexistência de dano ao erário, o valor da multa é excessivo, superior ao que tem sido aplicado pelo próprio TCU, mesmo em processos que caracterizam o dano ao erário, o que de fato não ocorreu no caso vertente; (peça 113, p. 44) 
d) assim, faz-se imperiosa a adequação do valor da multa imputada aos recorrentes, que não agiram com dolo ou má-fé; (peça 113, p. 44) 
e) não se deve imputar aos gestores qualquer penalidade, uma vez que seria medida desarrazoada e desproporcional; (peça 113, p. 44) 
f) a boa-fé dos agentes públicos se presume; e a má-fé deve ser provada, enquanto a boa-fé pode ser presumida; (peça 113, p. 45) 
g) no caso vertente, ante a falta de comprovação de violações aos princípios constitucionais da impessoalidade e moralidade, deve-se reconhecer a boa-fé do recorrente. (peça 113, p. 45) 
Análise
11.2. Assiste razão aos recorrentes quando aduzem não ter sido apontado dano ao erário ou violação ao princípio da moralidade. Apontou-se, entretanto, violação ao princípio da impessoalidade e da vantajosidade.
11.3. A violação ao princípio da impessoalidade foi inicialmente caracterizada pela não divulgação prévia dos critérios que seriam utilizados para a escolha das empresas, exigência tida como indevida ao longo desta instrução, pelo potencial prejuízo que poderia advir ao sigilo da proposta comercial da Eletrosul no leilão de concessão.
11.4. Embora não se tenha apontado dano ao erário, apontou-se que o procedimento adotado pela Eletrosul não teria garantido as melhores propostas à estatal, sobretudo no tocante ao reagrupamento dos sublotes A1 e A2 e à redução do escopo do sublote A4. Entretanto, conforme sustentado nesta instrução, as justificativas para o reagrupamento dos sublotes foi tida por este Tribunal como coerentes e razoáveis, não havendo razão para se manter a irregularidade ou se apenar os gestores em razão dessa constatação. Também se verificou que a redução do escopo do sublote A4, transferindo-se parte do escopo de uma empresa para outra, foi financeiramente favorável à estatal. Assim, não obstante a discrepância entre a configuração inicial dos sublotes durante a coleta de preços e a configuração no momento da celebração dos pré-contratos, as alterações promovidas foram favoráveis à estatal, o que, dentro do contexto de maior liberdade dos agentes públicos regulada pela Lei 9.074/1995 e pela IN-TCU 70/2012, levam à elisão das irregularidades inicialmente apontadas, que não devem então implicar apenação dos gestores ora recorrentes.
11.5. Além disso, na jurisprudência deste Tribunal se observa que, mesmo diante de irregularidades apontadas em pré-contratos firmados com fundamento no artigo 32 da Lei 9.074/1995, este Tribunal limitou-se a dar ciência da irregularidade, com vistas à correção futura.
11.6. Com efeito, no Acórdão 2931/2016-TCU-Plenário, relator: Raimundo Carreiro (TC Processo 014.261/2016-2) , verificou-se a 'escolha de empresas pré-contratadas sem a devida pesquisa de preços' - circunstância que não se verifica no caso vertente, em que houve a devida pesquisa de preços - e ainda assim este Tribunal se limitou a 'dar ciência [da constatação] à Eletrosul Centrais Elétricas S.A., com vistas à adoção de providências internas que previnam a reincidência de falhas semelhantes'.
11.7. E no Acórdão 2739/2016-TCU-Plenário, relator: Vital do Rêgo (TC Processo 014.264/2016-1) , que tratava da fiscalização de pré-contratos celebrados pela Eletrosul, mediante dispensa de licitação, para participar do Lote K do Leilão Aneel 007/2013, este Tribunal limitou a dar ciência à Eletrosul de que 'a falta de comprovação e avaliação da regularidade fiscal e das qualificações técnica e econômico-financeira na seleção das empresas pré-contratadas' - o que não foi apontado no presente caso - contraria dispositivos da Lei 8.666/1993 e na IN-TCU 70/2012.
11.8. Ademais, aplica-se ao caso vertente as considerações do voto condutor do Acórdão 604/2018-TCU-Plenário, relator: Augusto Sherman (TC Processo 011.278/2016-1) , que tratou da celebração de pré-contratos pela Companhia Hidroelétrica do São Francisco (Chesf) com base no artigo 32 da Lei 9.074/1995:
'19. Mantidas as duas irregularidades pelas quais os responsáveis foram ouvidos em audiência, a unidade técnica propõe uniformemente a aplicação da multa prevista no art. 58, II, da Lei 8.443/92.
20. Divirjo de tal proposta.
21. Concordo com a unidade técnica quando aponta que as irregularidades objeto das audiências não foram afastadas pelos responsáveis. Entretanto, entendo que o fato de elas não terem provocado qualquer dano as transforma em falhas formais, sujeitas à ponderação de gravidade frente ao resultado total da gestão dos responsáveis relativamente ao empreendimento sob análise.
22. Quanto a isso, entendo que ambos os responsáveis demonstraram preocupação e comprometimento com a coisa pública uma vez que, após a falha inicial, lograram celebrar um contrato mais vantajoso ao longo do tempo da concessão, em termos de resultados, para a empresa que geriam. Ademais, demonstraram boa gestão do empreendimento, uma vez que conseguiram, juntamente com a empresa fornecedora dos bens e serviços, concluir as obras antes data final contratada com a Aneel e, com isso, até mesmo antecipar a receita deles advinda.
23. Ponderados todos esses aspectos, proporei que as razões de justificativa apresentadas pelos responsáveis não sejam acolhidas, mas que as irregularidades observadas sejam consideradas meras falhas formais, por não terem conduzido a qualquer prejuízo à Chesf e por, em uma ponderação frente ao total do empreendimento gerido, não terem gravidade suficiente para darem ensejo à aplicação da multa prevista no art. 58 da Lei 8.443/92.
24. Proporei, ainda, que seja determinado à Chesf que atente para o Acórdão 1531/2012-TCU-Plenário, que aprovou a IN/TCU 70/2012, cujo relatório, integralmente acatado pelo Plenário do TCU, deixa explícito que os mandamentos constitucionais e legais, aí incluídos as disposições da Lei 8.666/93, que devem pautar as decisões de entidades públicas e a celebração de contratos públicos, continuam incidindo mesmo no caso das dispensas de licitação regidas pelo art. 32 da Lei 9.074/95.
Assim, acolhendo as análises procedidas pela equipe de auditoria em sua instrução, mas divergindo em relação às consequências que delas devem advir, Voto no sentido de que este Colegiado aprove o acórdão que ora lhe submeto.'
11.9. Dentro desses parâmetros, considerando a inexistência de dano ao erário, a elisão das principais irregularidades inicialmente imputadas aos recorrentes e a baixa reprovabilidade das impropriedades remanescentes, deve-se acolher a alegação, afastando-se a multa imposta aos recorrentes.
CONCLUSÃO
12. Da análise, conclui-se que:
a) a orientação deste Tribunal é no sentido de que, 'no caso de dispensa de licitação com fundamento no art. 32 da Lei 9.074/1995, é obrigatória a demonstração das razões da escolha do contratado e a justificativa do preço (art. 26, parágrafo único, incisos II e III, da Lei 8.666/1993) '; também o artigo 5º, inciso II, da IN-TCU 70/2012 dispõe no mesmo sentido; não obstante, não houve infringência da referida, porquanto a Eletrosul apresentou as justificativas para a escolha das contratadas e para o preço praticado (item 5) ;
b) no ambiente competitivo em que atua a Eletrosul, a divulgação prévia dos critérios de inexequibilidade poderia acarretar à estatal desvantagem competitiva frente a seus concorrentes e, ademais, não há obrigatoriedade de a estatal conceder oportunidade para que a empresa interessada justifique sua proposta inicialmente tida por inexequível, procedimento que também poderia trazer desvantagem competitiva à estatal (item 6) ;
c) as justificativas para o reagrupamento dos sublotes A1 e A2 foram considerados coerentes e razoáveis e resultou em economia para a Eletrosul (item 7) ;
d) considerando que a mudança do escopo do sublote A4 foi reconhecida como financeiramente favorável, e tendo-se por admissível a alteração de escopo entre a cotação de preços e o pré-contrato, deve-se ter por justificada a redução do escopo do sublote A4 (item 8) ;
e) não procede a alegação de que os contratos não foram financeiramente executados, porquanto o relatório que acompanha a decisão recorrida registra que os contratos celebrados com a Prosul e a Profill foram executados financeiramente em 13% e 23,66%, respectivamente; além disso, o fato de os contratos encontrarem-se na iminência de serem rescindidos pela Eletrosul atenuaria, mas não seria suficiente para elidir as irregularidades inicialmente apontadas por este Tribunal (item 9) ;
f) em nenhum momento do processo se negou a possibilidade de a Eletrosul realizar contratações mediante dispensa de licitação com fundamento no artigo 32 da Lei 9.074/1995 ou se impôs à estatal o dever de observar integralmente as disposições da Lei 8.666/1993, mas apenas se ressaltou que, mesmo no caso de dispensa de licitação com fundamento no citado dispositivo, alguns dos princípios aplicáveis à licitação devem ser observados, tal como os da isonomia, impessoalidade e julgamento objetivo (item 10) ;
g) considerando a inexistência de dano ao erário, a elisão das principais irregularidades inicialmente imputadas aos recorrentes e a baixa reprovabilidade das impropriedades remanescentes, deve-se afastar a multa imposta aos recorrentes (item 11) .
12.1. Ante essas conclusões, deve-se dar provimento aos recursos, suprimindo-se a multa imposta aos recorrentes.
PROPOSTA DE ENCAMINHAMENTO
13. Ante o exposto, submete-se o assunto à consideração superior, propondo-se, com fundamento no artigo 48 da Lei 8.443/1992:
a) conhecer dos recursos e, no mérito, dar-lhes provimento, suprimindo-se as multas impostas aos recorrentes;
b) dar ciência da decisão aos recorrentes e demais interessados."
Diante da possibilidade de o julgamento destes autos impactar o entendimento desta Corte a respeito da abrangência da incidência da Lei 8.666/1993 em dispensas de licitação previstas no art. 32 da Lei 9.074/1995, encaminhei os autos ao Ministério Público junto ao TCU para manifestação (peça 163) .
Transcrevo, a seguir, o parecer de lavra do Procurador Rodrigo Medeiros de Lima (peça 164) :
" (...) 
8. Adiantamos que, malgrado o respeitável posicionamento da unidade técnica especializada, este Parquet entende subsistir irregularidade grave na conduta dos responsáveis - a qual, conjugada com circunstância exasperante, aconselha a manutenção da reprimenda, ainda que em nível mais brando que o atualmente fixado. Antes de adentrar o mérito recursal, cabe revisitar o arcabouço normativo que rege a presente controvérsia.
II - Marco normativo
9. A Constituição da República, em seu art. 175, disciplina que 'Incumbe ao Poder Público, na forma da lei, diretamente ou sob regime de concessão ou permissão, sempre através de licitação, a prestação de serviços públicos'. Nesse sentido, o art. 21, incisos XI e XII, da Lei Maior, prevê competência da União para explorar, diretamente ou mediante concessão, os serviços públicos ali tratados, entre os quais destacamos 'os serviços e instalações de energia elétrica' (art. 21, inciso XII, alínea 'b', da CF/1988) .
10. No plano da União, é corriqueira a participação de entidades estatais (Petrobras, Chesf, Infraero, Eletrosul etc.) , isoladamente ou em consórcios, em leilões tendentes a conceder a exploração de serviços públicos - contrariando-se o argumento de que tal situação descaracterizaria a desestatização (vide o voto do Min. Ayres Britto no julgamento da ADI 2.452-SP e, na mesma linha, a lição doutrinária contida em Furtado, L. Curso de Direito Administrativo, 2007, p. 549) .
11. Tal possibilidade é expressa pelo caput do art. 32 da Lei 9.074/1995, que inclusive avança em hipótese de dispensa de licitação para assinatura de pré-contratos, pela entidade estatal licitante, com fornecedores:
'Art. 32. A empresa estatal que participe, na qualidade de licitante, de concorrência para concessão e permissão de serviço público, poderá, para compor sua proposta, colher preços de bens ou serviços fornecidos por terceiros e assinar pré-contratos com dispensa de licitação.'
12. O § 1º do art. 17 da Lei 9.074/1995, por sua vez, afasta dúvida, por meio de uma interpretação a contrario sensu, quanto à possibilidade de participação de entidade estatal ainda que pertencente à esfera político-administrativa do poder concedente.
13. Sobre as normas cabíveis para seleção de fornecedores por parte de empresas estatais (é dizer, para suas licitações) , o art. 173, § 1º, inciso III, da Constituição estabelece que:
'Art. 173. (...) 
§ 1º A lei estabelecerá o estatuto jurídico da empresa pública, da sociedade de economia mista e de suas subsidiárias que explorem atividade econômica de produção ou comercialização de bens ou de prestação de serviços, dispondo sobre:
 (...) 
III - licitação e contratação de obras, serviços, compras e alienações, observados os princípios da administração pública;'
14. Os fatos discutidos nos autos precedem a publicação da Lei 13.303/2016, de modo que, à falta da lei ordinária prevista no dispositivo constitucional transcrito acima, vigia o entendimento jurisprudencial do Tribunal de Contas da União pela aplicação da Lei 8.666/1993, consubstanciado no item 9.1 do Acórdão 1390/2004-TCU-Plenário (Rel. Ministro-Substituto Marcos Bemquerer Costa) , ipsis litteris:
'9.1. conhecer da presente Consulta, formulada pelo Exmo. Ministro de Estado da Ciência e Tecnologia, Eduardo Campos, por atender aos requisitos de admissibilidade de que tratam os arts. 1º, XVII, da Lei 8.443/92 e 264 do Regimento Interno/TCU, para responder ao consulente que, enquanto não for editado o estatuto a que se refere o art. 173, § 1°, da Constituição Federal, as empresas públicas, as sociedades de economia mista e suas subsidiárias que explorem atividade econômica de produção ou comercialização de bens ou de prestação de serviços devem observar os ditames da Lei 8.666/1993 e de seus regulamentos próprios, podendo prescindir da licitação para a contratação de bens e serviços que constituam sua atividade-fim, nas hipóteses em que o referido Diploma Legal constitua óbice intransponível à sua atividade negocial, sem olvidarem, contudo, da observância dos princípios aplicáveis à Administração Pública, bem como daqueles insertos no referido Estatuto Licitatório;'
15. Tal entendimento derivou de consulta formulada por autoridade competente (no caso, Ministro de Estado) , de modo que, por força do art. 1º, inciso XVII e § 2º, da Lei 8.443/1992, a resposta reproduzida acima ostenta 'caráter normativo e constitui prejulgamento da tese'.
16. Desde então, o Tribunal de Contas da União tem articulado a fiscalização dos atos amparados pelo art. 32 da Lei 9.074/1995 mediante aplicação da Instrução Normativa TCU 70/2012, cujos arts. 4º e 5º especificam os documentos a serem apresentados pela contratante ao Tribunal - máxime a proposta técnica da empresa escolhida para assinatura do pré-contrato, contendo planilha de preços e cronograma físico-financeiro (art. 4º, inciso I) e a justificativa técnica da escolha daquela empresa (art. 5º, inciso II) .
17. Adicionalmente, o parágrafo único do art. 5º da referida IN 70/2012 regulamenta a situação de inexistência dos documentos exigidos nos dispositivos precedentes:
'Parágrafo único. A empresa estatal deverá manter igualmente arquivados registros de eventuais justificativas para a não elaboração de qualquer dos documentos relacionados nos incisos deste artigo.'
18. Ainda tratando de casos anteriores à edição da Lei 13.303/2016, encontram-se precedentes qualificados nos Acórdão 1789/2011-TCU-Plenário (Rel. Ministro Ubiratan Aguiar) e 2.009/2016-TCU-Plenário (Rel. Ministro-Substituto Marcos Bemquerer Costa) , assim vazados:
Acórdão 1789/2011-TCU-Plenário
'9.4. alertar a Furnas que, na hipótese da dispensa de licitação prevista no art. 32 da Lei 9.074/1995, deve ser observado o disposto nos arts. 3º, caput, 26, parágrafo único, e 61, parágrafo único, da Lei 8666/1993, e no art. 50, inciso IV e parágrafo único, da Lei 9.784/1991, quanto a demonstrar as razões de escolha do contratado, justificar o preço e publicar no Diário Oficial da União, no caso de vencer a licitação de concessão de outorga, tão logo sejam celebrados os contratos definitivos derivados dos pré-contratos, os atos que declararam a dispensa de licitação, com sua motivação, e o resumo dos instrumentos firmados;'
Acórdão 2009/2016-TCU-Plenário
'9.1. dar ciência à Companhia Hidro Elétrica do São Francisco de que a ausência da documentação comprobatória da elaboração de estimativas de custos e da realização de análise de qualificação técnica e econômico-financeira dos fornecedores, verificada no processo administrativo relativo ao contrato resultante do Leilão 3/2012, Lote B - LT (CTNI-90.2012.5630.00) , afronta o disposto nos arts. 26, parágrafo único, incisos II e III, e 27 da Lei 8.666/1993 e no art. 5º, inciso I, alínea b, e inciso VI, da Instrução Normativa TCU 70/2012;'
19. Em suma, considerando que a Eletrosul se amolda à definição de 'empresa estatal', temos que, à época dos fatos (isto é, anteriormente ao advento da Lei 13.303/2016) :
1) à Eletrosul era facultado tomar parte no Leilão 4/2014-Aneel, em que pese certa oposição doutrinária;
2) o art. 32 da Lei 9.704/1995 facultava à Eletrosul selecionar potencial fornecedor para assinatura de pré-contrato sem o rito licitatório próprio;
3) no mais, as aquisições e contratações da estatal encontravam-se submetidas aos requisitos e diretrizes da Lei 8.666/1993, conforme Acórdão 1390/2004-TCU-Plenário, excetuando-se apenas o procedimento (isto é, o rito) de contratação de bens e serviços:
3.1) relacionados a sua atividade-fim da entidade; e, cumulativamente,
3.2) nas hipóteses em que os comandos da Lei 8.666/1993 representassem 'óbice intransponível à sua atividade negocial';
4) sempre que tenha vencido certame ao valer-se do permissivo inscrito no art. 32 da Lei 9.074/1995 (dispensa para assinatura de pré-contratos) , a Eletrosul sujeitava-se às regras da IN TCU 70/2012, máxime a exigência de apresentar os documentos preparatórios ao leilão ou justificar a ausência de sua elaboração.
20. Delimitado o anteparo jurídico que informa a matéria em causa, prosseguimos com a análise dos motivos para a condenação e, na sequência, do mérito dos argumentos recursais.
III - Congruência entre a audiência e a condenação
21. Em primeiro plano, diante do inafastável princípio da congruência, cumpre revisitar os motivos da condenação dos responsáveis. A comunicação que requestou a audiência (peças 48-51) compõe-se de quatro apontamentos, dos quais o último desdobra-se em três tópicos. A condenação, a seu turno, adveio dos fatores expostos no Voto condutor do Acórdão  (peça 94) , transcritos anteriormente neste parecer.
22. O Quadro 1 retrata a correspondência entre os tópicos do chamamento e as causas da condenação:
Quadro 1 - Congruência entre audiência e fundamentos da condenação
	Conduta descrita no ofício de audiência (peças 48-51) 
	Conduta descrita no Voto condutor

	a) ter inadequadamente justificado a escolha dos fornecedores e os preços das contratações relacionadas aos serviços de licenciamento ambiental para as obras do Lote A do leilão 4/2014-Aneel (contratos 1105150061, 1104150063, 1105150059) ;
	 (...) os critérios de avaliação e seleção de propostas criticados pelo TCU nesta auditoria somente foram divulgados pela estatal após ela ter tomado conhecimento dos preços ofertados pelas empresas concorrentes, o que caracteriza, a meu ver, inaceitável mácula aos princípios da transparência, da isonomia, da impessoalidade e do julgamento objetivo das propostas.

	b) ter descumprido o art. 3º e o parágrafo único do art. 26 da Lei 8.666/1993;
	 (...) configurada, nessa ocorrência, a reiterada e patente afronta aos princípios da transparência, da isonomia, da impessoalidade e do julgamento objetivo das propostas. 

	c) ter ensejado 'a não obtenção da proposta mais economicamente vantajosa para a Administração';
	 (...) não apresentação de justificativa prévia, clara e objetiva para: (...) b) o reagrupamento (...) dos Sublotes A1 e A2, o que ensejou a contratação da empresa Prosul Projetos, Supervisão e Planejamento, cujas ofertas de preço, entretanto, se consideradas isoladamente, não lhe permitiriam ser contratada para qualquer dos referidos sublotes (...) ; e 

	d) não se ter demonstrado, de forma prévia, clara e objetiva:

	d.1) a inexequibilidade das propostas desclassificadas; 
	a) o critério estatístico [foi] criado e adotado na fase de avaliação e seleção de propostas para fins de definição de preços inexequíveis (...) [e] resultando na desclassificação das propostas (...) , sem qualquer outra avaliação e, especialmente, sem que fosse dada à concorrente oportunidade de demonstrar a viabilidade dos preços por ela ofertados;

	d.2) os critérios de rearranjo dos sublotes para fins de seleção e de contratação; e
	b) o reagrupamento, também na fase de avaliação e seleção de propostas, dos Sublotes A1 e A2 (...) 

	d.3) a avaliação do impacto no preço contratado em razão da extensão da duração do contrato.
	d) os critérios utilizados para que, ao montante originalmente previsto para ser pré-contratado com a Prosul, fossem acrescidos R$ 658 mil, calculados, por iniciativa da própria Eletrosul e aparentemente sem qualquer consulta prévia àquela concorrente, de forma diretamente proporcional aos meses extras que vieram se mostrar necessários para execução do objeto pactuado (...) 

23. A partir das informações sistematizadas no Quadro acima, conjugadas com as ponderações do segmento anterior deste parecer (II - Marco normativo) , conclui-se que: 1) os responsáveis foram chamados a justificar desvios relativos à conduta prescrita pelo arcabouço normativo pertinente; e 2) a condenação decorreu das irregularidades pelas quais os responsáveis foram devidamente interpelados.
IV - Análise das razões recursais
24. Conforme adiantado acima, a Serur manifestou-se pelo provimento da pretensão recursal, não obstante determinados argumentos terem quedado prejudicados ou tenham merecido rejeição. O Quadro 2 sintetiza os tópicos dos recursos (peças 113-139) , tais como organizados pela Serur (peça 160) , e a conclusão a que chegou aquela secretaria:
Quadro 2 - Argumentos recursais e opinião técnica da Serur
	Razões recursais (síntese) 
	Posicionamento da Serur

	a) ao caso vertente não seriam aplicáveis as disposições da Lei 8.666/1993;
	A orientação do TCU é precisamente a oposta (Acórdão 2009/2004-TCU-Plenário) . Todavia, no caso concreto, não teria havido infringência ao art. 26, parágrafo único, da Lei 8.666/1993, 'porquanto a Eletrosul apresentou as justificativas para a escolha das contratadas e para o preço praticado' (peça 160, p. 6) .

	b) não teria havido irregularidade na desclassificação de propostas inexequíveis e tampouco haveria previsão legal para a concessão de prazo à empresa para justificar sua proposta;
	Caberia acatar as razões recursais, pois: 1) não se teria demonstrado que o critério para desclassificação fora engendrado posteriormente ao recebimento das propostas; e 2) não caberia divulgar tal critério previamente, pois isso prejudicaria a própria Eletrosul. Ademais, não seria aplicável o cálculo do art. 48, § 1º, da Lei 8.666/1993, uma vez que não se referiria a dispensa de licitação.

	c) teria sido justificado o reagrupamento dos sublotes A1 e A2 posteriormente à coleta de preços individualmente para os dois sublotes;
	O reagrupamento em apreço teria resultado em economia para a Eletrosul, considerando-se a desclassificação da proposta de uma das potenciais empresas fornecedoras (i.e. a empresa ABG) .

	d) teria sido justificada a redução do escopo do sublote A4 posteriormente à coleta de preços;
	A alteração de escopo entre os dois momentos considerados (cotação de preços e pré-contrato) seria legítima e a operação teria resultado em economia para a Eletrosul.

	e) os contratos em comento não teriam sido executados financeiramente;
	O argumento é improcedente. Ademais, 'o fato de os contratos encontrarem-se 'na iminência de serem rescindidos pela Eletrosul' atenuaria, mas não seria suficiente para elidir as irregularidades apontadas por este Tribunal e que motivaram a apenação do ora recorrentes' (peça 160, p. 16) .

	f) as empresas estatais poderiam contratar por dispensa de licitação, significando não estarem adstritas aos ditames da Lei 8.666/1993; e
	' (...) em nenhum momento do processo se negou a possibilidade de a Eletrosul realizar contratações mediante dispensa de licitação com fundamento no artigo 32 da Lei 9.074/1995, e muito menos se impôs à estatal o dever de observar integralmente as disposições da Lei 8.666/1993' (peça 160, p. 18 - grifamos) .

	g) a multa imposta aos recorrentes teria sido desproporcional.
	' (...) na jurisprudência deste Tribunal se observa que, mesmo diante de irregularidades apontadas em pré-contratos firmados com fundamento no artigo 32 da Lei 9.074/1995, este Tribunal limitou-se a dar ciência da irregularidade, com vistas à correção futura' (peça 160, p. 19) .

25. Com as licenças devidas à unidade técnica, o Ministério Público de Contas da União posiciona-se contrariamente ao provimento do recurso.
26. Reparamos haver argumento recursal, acolhido pela Serur, que repousa sobre pressuposto equivocado, qual seja, a de que prescindiriam de divulgação: 1) a fixação de critério para desclassificar propostas consideradas inexequíveis, mediante fórmula destoante da estipulada no art. 48, § 1º, da Lei 8.666/1993; e 2) os critérios para reagrupamento dos lotes, porquanto tal medida atentaria contra a competitividade da Eletrosul no certame.
27. A prosperar essa tese dos recorrentes, facultando-se à empresa estatal instituir método 'secreto' (ou elaborado/revelado 'a posteriori') para aferição da inexequibilidade das propostas e agregação/desagregação dos lotes, admite-se que a entidade, a seu talante, eleja seus fornecedores, manipulando arbitrariamente a composição da fórmula matemática e os conteúdos dos contratos que vier a firmar.
28. A outro turno, a tempestiva divulgação do crivo para se considerar inexequíveis as propostas, ou para reorganizar o teor dos ajustes de acordo com o objeto licitado (e.g. lotes) , não apresenta qualquer dos efeitos deletérios aventados pelos recorrentes, em análise endossada pela secretaria. Este Parquet considera necessário frisar que inexiste 'potencial prejuízo que poderia advir ao sigilo da proposta comercial da Eletrosul no leilão de concessão' (peça 160, p. 18) , uma vez que não se está a exigir o desvelamento da proposta comercial, mas tão somente dos critérios em causa.
29. Por razões análogas, merece rejeição o argumento de que o divulgar da fórmula para aferição da inexequibilidade ensejaria 'impacto (...) no próprio valor das propostas (possivelmente, com sua elevação, ante o risco de ser considerada inexequível) ' (peça 160, p. 8) . O propósito da legislação, ao instituir o discrímen entre propostas exequíveis e inexequíveis, desclassificando essas últimas, consiste justamente em evitar a contratação de empresas 'aventureiras', que vençam os certames com preços artificialmente rebaixados à espera de indevidos reajustes durante a execução, impondo transtornos à Administração Pública e ameaçando a continuidade do serviço público prestado.
30. Além disso, ao não se oportunizar à empresa desclassificada a demonstração da exequibilidade da sua proposta, abriu-se mão de importante providência com fins à obtenção da proposta efetivamente mais vantajosa para a Administração Pública. Assumiu-se, assim, os riscos de onerar mais do que o necessário a proposta a ser submetida pela Eletrosul no leilão 4/2014-Aneel e, consequentemente, de seu insucesso no certame.
31. Nesse sentido, o Ministério Público de Contas da União pede venia à Serur para considerar que princípios caros à atuação estatal, a exemplo da transparência e da publicidade, restaram malferidos pelos ora recorrentes, a pretexto de exercerem 'atos discricionários, com liberdade de escolha, segundo critérios de conveniência e oportunidade' (peça 113, p. 34) . A esta altura, já é cediço que o mérito do ato administrativo, radicado em seu motivo e objeto, é sindicável segundo critérios de juridicidade, sob pena de resvalar em arbitrariedade.
32. Quanto à proporcionalidade da penalidade aplicada, reparamos que a censura fora imposta aos responsáveis por conta de: 1) afronta a princípios; e 2) risco concreto criado. Não se comprovou (nem afastou) , nos autos, a ocorrência de prejuízo aos cofres públicos. Assim, tendo em mente que os atos inquinados não redundaram em dano demonstrado, e considerando que tal circunstância não fora levada em conta na decisão vergastada, opinamos por que o valor da multa imposta aos recorrentes seja mitigado."
É o Relatório.

8.1. Jorge Ulisses Jacoby Fernandes (6.546/OAB-DF) e outros, representando Giovani Goncalves Petri, Daniel Vieira de Almeida, Martin Carlos Resener e Maycon Bettoni;  
8.2. Fabiano Marcos Zwicker (16.035/OAB-SC) e outros, representando Eletrosul Centrais Elétricas S.A..

Rodrigo Medeiros de Lima.

RELATÓRIO DE AUDITORIA. EXPANSÃO DE LINHAS DE TRANSMISSÃO PARA ESCOAMENTO DE ENERGIA EÓLICA NA REGIÃO NORTE DA LAGOA DOS PATOS/RS. LOTE "A" CONCEDIDO À ELETROSUL POR MEIO DO LEILÃO 4/2014-ANEEL. INDÍCIOS DE IRREGULARIDADE EM DISPENSA DE LICITAÇÃO. ATRASOS NA EXECUÇÃO DO EMPREENDIMENTO. AUDIÊNCIAS DE GESTORES. OITIVA DA ENTIDADE. RAZÕES DE JUSTIFICATIVA REJEITADAS. APLICAÇÃO DE MULTA AOS GESTORES. CIÊNCIA DOS FATOS À ELETROSUL. PEDIDOS DE REEXAME. CONHECIMENTO. NÃO PROVIMENTO.

RELATÓRIO DE AUDITORIA (RA)

Secretaria de Recursos (Serur); Secretaria de Fiscalização de Infraestrutura de Energia Elétrica (SeinfraEletrica).

Em julgamento, pedidos de reexame interpostos por Martin Carlos Resener, Daniel Vieira de Almeida, Maycon Bettoni e Giovani Gonçalves Petrin,  ex-gestores da Eletrosul Centrais Elétricas S.A. (Eletrosul) , contra o Acórdão 907/2019-TCU-Plenário, por meio do qual o Tribunal apreciou o mérito de auditorias realizadas nas obras de expansão das linhas de transmissão para escoamento de energia eólica na região norte da Lagoa dos Patos/RS - lote A do Leilão 4/2014-Aneel -, concedidas à Eletrosul e, no que interessa aos recorrentes, aplicou-lhes multas individuais no valor de R$ 20.000,00 em razão de irregularidades nas dispensas de licitação para realização de estudos e serviços de licenciamento ambiental.
A condenação dos responsáveis deu-se em razão da não demonstração prévia e objetiva: i) da inexequibilidade das propostas desclassificadas; ii) dos critérios de rearranjo dos sublotes para fins de seleção e de contratação; e iii) da avaliação do impacto no preço contratado em razão da extensão da duração do contrato. Assim, como não foi devidamente justificada a escolha dos fornecedores e os preços das contratações, consideraram-se descumpridos o art. 3º e o parágrafo único do art. 26 da Lei 8.666/93. Conforme registrado nos ofícios de audiência, essa cadeia de fatos resultou na não obtenção da proposta mais economicamente vantajosa para a Administração (peças 48-51) . 
Nesta oportunidade, os recorrentes alegam que:
2.1. a Lei 8.666/1993 seria inaplicável ao presente caso e, portanto, não haveria obrigatoriedade de a estatal apresentar justificativa para a escolha da contratada e para os preços pactuados;
2.2. não haveria irregularidade na desclassificação das propostas consideradas inexequíveis, e não haveria previsão legal para abertura de prazo para as empresas justificarem suas propostas;
2.3. o reagrupamento dos sublotes A1 e A2 e a redução de escopo do sublote 4 teriam sido justificados posteriormente à coleta de preços individual de cada lote;
2.4. não teria ocorrido execução financeira dos contratos;
2.5. as empresas estatais poderiam contratar por dispensa de licitação, o que as desobrigaria de respeitar os ditames da Lei 8.666/1993;
2.6. as multas aplicadas teriam sido desproporcionais.
Após examinar as razões recursais, a Secretaria de Recursos concluiu terem sido elididas as principais irregularidades inicialmente imputadas aos recorrentes, razão pela qual propõe o conhecimento e o provimento do apelo recursal, afastando-se as multas aplicadas.
Diante da possibilidade de as análises empreendidas pela Serur, se acolhidas por este Colegiado, resultarem na redução da abrangência da incidência das regras instituídas pela Lei de Licitações nas dispensas de licitações previstas no art. 32 da Lei 9.074/1995, encaminhei os autos ao Ministério Público junto ao TCU (MPTCU) para sua manifestação.
Divergindo da unidade instrutora, o MPTCU concluiu que os argumentos trazidos pelos recorrentes não deveriam ser acolhidos. Entretanto, ponderou que "os atos inquinados não redundaram em dano demonstrado, e (...) que tal circunstância não fora levada em conta na decisão vergastada". Assim, propôs que fosse reduzido o valor das penalidades aplicadas.
Passo a tratar da matéria.
II
Preliminarmente, ratifico o despacho exarado no sentido de que o presente recurso merece ser conhecido, porquanto preenche os requisitos de admissibilidade previstos no art. 48 da Lei 8.443/1992.
Quanto ao mérito, concordo com as análises empreendidas pelo Ministério Público junto ao TCU, razão pela qual incorporo seus fundamentos às minhas razões de decidir, sem prejuízo das seguintes considerações.
Comento, ainda, que os argumentos dos recorrentes encontram-se descritos, em detalhes, na instrução da Serur, transcrita no relatório que antecede este voto, motivo pelo qual abstenho-me de reproduzi-los, na íntegra, nesta oportunidade.
II.1
Quanto à suposta inaplicabilidade da Lei 8.666/1993 ao presente caso, os recorrentes alegam, em resumo, que as negociações ora em exame seriam peculiares, estratégicas e revestidas de sigilo comercial, pois revelariam os custos de uma empresa que compete no mercado. Por esse motivo, a estatal não estaria obrigada a justificar o fornecedor ou o preço contratado (art. 26, parágrafo único, incisos II e III da Lei 8.666/1993) , e estaria livre para fazer escolhas com base em critérios de conveniência, oportunidade e justiça.
Em sua análise, a Serur rebate os argumentos dos recorrentes, concluindo ser plenamente aplicável a Lei 8.666/1993 à pré-contratação em questão.
Destaca que a Lei 13.303/2016, a que se refere o art. 173, § 1º, da Constituição Federal, foi editada posteriormente ao período fiscalizado e às irregularidades imputadas aos gestores, motivo pelo qual não pode servir de base à apreciação do presente processo.
Entretanto, considera que não houve infringência ao art. 26 da Lei de Licitações, porque, apesar de o TCU ter considerado inadequadas as justificativas apresentadas pela Eletrosul para a escolha das contratadas e para o preço praticado, essas justificativas foram apresentadas.
O Ministério Público junto ao TCU, por sua vez, discordou do posicionamento da Serur quanto a ser suficiente para elidir a irregularidade a apresentação de justificativas pela Eletrosul durante a fiscalização desta Corte.
Corroboro o entendimento convergente da Serur e do MPTCU quanto à aplicabilidade da Lei 8.666/1993 ao caso em tela, em especial, no que diz respeito à necessidade de justificar a escolha da contratada e os preços praticados. Nesse sentido, o Acórdão 1390/2004-TCU-Plenário, por meio do qual foi julgada consulta formulada pelo então Ministro de Estado da Ciência e Tecnologia, e cujo teor, por força do art. 1º, § 2º, da Lei 8.443/1993, tem caráter normativo e constitui prejulgamento da tese.
Portanto, quanto a esse ponto específico, incorporo as análises da unidade instrutora e do Parquet às minhas razões de decidir.
Discordo, contudo, do posicionamento da Serur no sentido de que, neste caso, não teria ocorrido afronta ao art. 26 da Lei 8.666/1993.
Da leitura do voto condutor da deliberação recorrida, bem como do relatório de auditoria à peça 34, extrai-se que, além de os critérios para escolha dos fornecedores, em si, terem sido objeto de crítica pelo TCU, foi também considerado irregular o fato de a Eletrosul somente ter dado publicidade quanto a esses critérios posteriormente à oferta de preços pelas concorrentes.
Os diversos artigos que compõem a Lei de Licitações têm como norte os princípios enumerados em seu art. 3º. Assim, de nada valeria a exigência do art. 26 se o objetivo precípuo de sua aplicação não fosse garantir a isonomia, a impessoalidade, a transparência e o julgamento objetivo das propostas.
Seguindo esse raciocínio, a mera apresentação de justificativas para a escolha das empresas contratadas, sem a comprovação de que os critérios eram do conhecimento das proponentes ou, sequer, de que eles teriam sido concebidos previamente à apresentação das propostas, não pode ser considerada suficiente para elidir a irregularidade.
Pouco esclarecedora, também, a alegação dos recorrentes de que as contratações seriam peculiares e demandariam sigilo. Considerando que essa afirmação está desacompanhada da indicação dos potenciais impactos que a divulgação dos critérios de aceitabilidade das propostas poderia ter nas contratações em questão, não merece acolhida o argumento dos ex-gestores da Eletrosul.
Portanto, incorporando os fundamentos trazidos pelo MPTCU em seu parecer como razões de decidir, devem ser rejeitados os argumentos trazidos pelos recorrentes quanto a esse ponto.
II.2
No que diz respeito à alegada ausência de irregularidade na desclassificação de propostas tidas como inexequíveis e à inexistência de previsão legal para concessão de prazo à empresa para justificar sua proposta, os argumentos trazidos pelos recorrentes foram, em resumo, os seguintes: i) eventual publicidade que fosse conferida ao processo de pré-contratação poderia impactar sua estratégia de participação no leilão; ii) as desclassificações  por inexequibilidade não teriam sido arbitrárias ou injustificadas; e iii) existência de incompatibilidade entre o objetivo do art. 32 da Lei 9.074/1995 e a aplicação do art. 48 da Lei 8.666/1993 defendida pelo TCU.
Em sua análise, a unidade instrutora considera aceitável o argumento de que a divulgação prévia dos critérios de inexequibilidade das propostas traria desvantagem competitiva à estatal frente aos seus concorrentes no leilão.
Entende, também, que não seria aplicável o art. 48 da Lei 8.666/1993 ao caso vertente, por se tratar de mera coleta de preços, e não procedimento licitatório, o que tornaria descabida a exigência de que os critérios para aceitabilidade de propostas estivessem necessariamente especificados no ato convocatório para licitação.
Pondera que a eventual abertura de prazo para que uma empresa justificasse sua proposta demandaria tempo e iria de encontro aos objetivos do art. 32 da Lei 9.074/1995.
Diante desses argumentos, entende que as alegações dos recorrentes devem ser acolhidas.
Mais uma vez divergindo da Serur, o MPTCU considera equivocados os pressupostos adotados pela unidade instrutora para acolher os argumentos dos recorrentes.
Acompanho, novamente, o posicionamento do Parquet, o qual incorporo às minhas razões de decidir.
Para garantir a isonomia, a impessoalidade e o julgamento objetivo das propostas, é essencial que os critérios para que se considere uma proposta inexequível sejam estabelecidos previamente à apresentação dessas propostas.
Note-se que, em momento algum, exigiu-se a divulgação de informações sensíveis ou de dados que viabilizassem a qualquer empresa calcular as estimativas de custo incorridas pela Eletrosul para elaborar sua proposta para o leilão em questão. A mera publicação da fórmula utilizada, sem conferir publicidade a qualquer informação crítica, ou mesmo o seu registro no processo de dispensa, sem ampla divulgação, seria suficiente para evitar arbitrariedades e garantir a viabilidade do exercício do controle.
No caso concreto, não há indício de que o critério de exequibilidade tenha sido estabelecido previamente à apresentação das propostas, nem de que tenha sido dada às empresas desclassificadas a oportunidade de comprovarem a viabilidade de suas propostas. Assim, ainda que não tenha sido arbitrária a escolha da pré-contratada no caso concreto - o que se admite somente para fins de argumentação, já que não é esse o cerne da presente discussão -, essa omissão expôs a Administração a risco considerável e, portanto, não pode ser relevada.
Quanto ao art. 48 da Lei 8.666/1993, relembro que a condenação dos responsáveis deu-se pelo fato de não terem dado oportunidade para as proponentes justificarem sua proposta, e não pelo fato de esse critério não ter sido publicado em edital, como se pode depreender da leitura do item 9.2.1 do Acórdão 907/2019-TCU-Plenário e dos itens 69 e 70 do Relatório que o fundamentou.
Ademais, os recorrentes não lograram demonstrar, nesta oportunidade, que a abertura de prazo para que as empresas justificassem os preços propostos comprometeria o procedimento de pré-contratação.
Portanto, não merecem acolhida os argumentos trazidos pelos recorrentes.
II.3
Acerca das supostas vantagens técnicas e econômicas da contratação conjunta dos sublotes A1 e A2, destaco os seguintes argumentos trazidos pelos gestores da Eletrosul: i) a estatal teria estabelecido como premissa inicial a não concentração de atividades de licenciamento em uma única empresa; ii) as regiões abrangidas por esses sublotes teriam características e particularidades ambientais iguais entre si; iii) a decisão teria levado em consideração os princípios da economicidade, eficiência, razoabilidade e proporcionalidade; iv) a contratação conjunta teria resultado em ganho de escala e eficiência; e v) a alteração do contrato em relação ao pré-contrato teria observado os normativos vigentes.
Quanto à redução de escopo do sublote A4, os recorrentes alegam que: i) não haveria obrigatoriedade de reabertura de prazo para modificações realizadas em pré-contratação; ii) os princípios que deveriam nortear a atuação do gestor nos procedimentos de dispensa com base na Lei 9.074/1995 não seriam tão rigorosos e formais quanto os que regem a Lei 8.666/1993; iii) a dispensa para celebração de pré-contratos permitiria a prática de atos discricionários, segundo critérios de conveniência e oportunidade, tendo como princípios norteadores a eficiência, a razoabilidade e a proporcionalidade; e iv) inaplicabilidade do princípio do julgamento objetivo em casos de dispensa de licitação, que não requerem edital ou carta-convite para sua realização.
A Serur, em sua análise, pondera que o resultado do procedimento de pré-contratação corrobora o argumento de que a Eletrosul teria buscado não concentrar as atividades de licenciamento ambiental em uma só empresa, e que não seriam vedadas alterações de escopo e preço entre as fases de contratação e pré-contratação.
Aduz, ainda, que algumas justificativas técnicas apresentadas pela defesa na deliberação recorrida teriam sido consideradas razoáveis pela SeinfraElétrica e pelo Relator a quo, e que a divulgação prévia dos critérios de avaliação poderia ser lesiva à competitividade da Eletrosul na concessão de que participaria.
Considerando, ainda, que não haveria ilegalidade na alteração de escopo dos sublotes, nem obrigatoriedade legal para reabertura de prazo para que as empresas apresentassem novas propostas em decorrência da redução de escopo do sublote 4, propõe que sejam acolhidos os argumentos dos recorrentes quanto a este ponto.
O Ministério Público junto ao TCU, em sua manifestação, não teceu comentários específicos acerca deste assunto.
No que diz respeito a esses tópicos, ao revisitar a deliberação recorrida, observei que o cerne das irregularidades consiste no não estabelecimento e na ausência de registro das condições de contorno para as contratações - critério de inexequibilidade das propostas e escopo dos contratos - previamente à apresentação das propostas.
Isso porque a falta de clareza e a mudança de critérios para pré-contratação posteriormente à apresentação das propostas afrontam princípios basilares da Administração, como a transparência, a isonomia, a impessoalidade e o julgamento objetivo das propostas, e expuseram a Estatal a risco considerável.
Feitas essas considerações, passo a abordar os argumentos dos recorrentes.
Quanto à alegada premissa da Eletrosul, de não concentrar a contratação dos serviços em uma única empresa em razão da "magnitude dos empreendimentos e objetivando minimizar os riscos associados à gestão e à execução dos contratos" (peça 113, p. 27) , considero que esse critério deveria, também, ter sido consignado no edital ou, no mínimo, no processo de dispensa, a fim de evitar eventuais arbitrariedades. 
No presente caso, não há indício de que essa limitação tenha sido expressamente consignada no processo, muito menos de que tenha sido estabelecida previamente à apresentação das propostas.  Tampouco há registro de que eventuais análises referentes à capacidade de gestão e execução de contratos das proponentes tenham sido levadas em consideração para sua desclassificação.
Portanto, ainda que tenha ocorrido, efetivamente, a diversificação das contratadas, esse argumento não esclarece as irregularidades ora tratadas.
No que concerne à validade técnica do reagrupamento dos sublotes A1 e A2, embora a própria deliberação recorrida tenha reconhecido a potencial razoabilidade de algumas justificativas apresentadas, não restou patente a vantagem econômica advinda dessa decisão, como se pode depreender do seguinte excerto do voto que fundamentou o Acórdão 907/2019-TCU-Plenário:
"7. Com efeito, ainda que pareçam razoáveis algumas justificativas técnicas apresentadas em defesa dos procedimentos adotados pela Eletrosul na fase de pré-contratação dos Sublotes A1, A2 e A4, o fato é que os critérios de avaliação e seleção de propostas criticados pelo TCU nesta auditoria somente foram divulgados pela estatal após ela ter tomado conhecimento dos preços ofertados pelas empresas concorrentes, o que caracteriza, a meu ver, inaceitável mácula aos princípios da transparência, da isonomia, da impessoalidade e do julgamento objetivo das propostas.
 (...) 
10. Igualmente injustificável o reagrupamento dos Sublotes A1 e A2 - opção que também só foi anunciada na fase de avaliação e seleção de propostas -, o que ensejou a contratação da empresa Prosul, cujas ofertas de preço, entretanto, se consideradas isoladamente, não lhe permitiriam ser contratada para qualquer dos referidos sublotes (...) .
11. Sobre esse achado de auditoria, além do já mencionado desrespeito aos princípios da transparência, da isonomia, da impessoalidade e do julgamento objetivo das propostas, eis que a alteração de critério se deu após o conhecimento dos preços ofertados pelas empresas participantes, pontuou a unidade técnica que a Eletrosul não tinha como ter certeza de que iria vencer os quatro sublotes do Leilão Aneel 4/2014. Nessas circunstâncias, se a estatal viesse a ser vencedora do Sublote A2, mas não do A1, ela acabaria contratando, sem qualquer benefício, um serviço que havia sido pré-contratado pelo dobro do valor necessário (R$ 3,5 milhões cotados pela Prosul para o Sublote A2 frente a R$ 1,73 milhões ofertados pela ABG para o mesmo objeto) ."
Assim, embora as questões atinentes à validade técnica da alteração de escopo dos sublotes A1, A2 e A4 tenham sido mencionadas no âmbito da deliberação recorrida, elas não foram determinantes para condenação dos responsáveis.
Em acréscimo, relembro que não houve renovação das propostas originais, que foram apresentadas para os sublotes A1 e A2 separadamente. Assim, não haveria como o valor dessas propostas refletirem, financeiramente, o ganho de escala e eficiência vislumbrado pela Eletrosul.
Portanto, embora concorde com a unidade instrutora quando consigna a ausência de vedação à alteração de escopo entre a cotação de preços e o pré-contrato, com fundamento no art. 4º, inciso II, alínea "b" da IN-TCU 70/2012, sopeso que alterações substanciais, que têm o condão de modificar significativamente a configuração e os preços apresentados, devem ser vistas com cautela.
No caso concreto, o momento em que essas mudanças foram implementadas - posteriormente à apresentação das propostas - fragilizou a isonomia do procedimento e pode ter dado azo a viés no julgamento das propostas.
Admitir que alterações dessa magnitude sejam implementadas na fase de arremate do procedimento de pré-contratação seria, a meu ver, o mesmo que conferir à etapa de apresentação de propostas o atestado de "meramente protocolar", já que, na prática, restaria facultado ao gestor manipular variáveis que possibilitariam a ele escolher qual empresa seria pré-contratada.
Seguindo esse mesmo raciocínio, não devem ser acolhidas as razões recursais trazidas pelos gestores da Eletrosul quanto à redução de escopo do sublote A4.
Embora não haja, explicitamente consignada em lei, obrigatoriedade para reabertura de prazo para apresentação de novas propostas após a aludida redução de escopo, ela se faz mandatária para que que, efetivamente, sejam respeitados os princípios constitucionais e legais que regem o procedimento.
Especificamente quanto a esse ponto - submissão dos gestores aos princípios que regem a Lei 8.666/1993 - incorporo às minhas razões de decidir as análises empreendidas pela Serur nos itens 8.8 a 8.12 da instrução transcrita no relatório que antecede este voto.
De fato, não há que se falar em ampla discricionariedade dos gestores da Eletrosul nas dispensas para celebração de pré-contratos, pois "tal liberdade não poderia ir ao ponto de escolher livremente as empresas contratadas e o valor da contratação; caso contrário, não haveria nem mesmo porque submeter a contratação aos órgãos de controle externo, que não haveriam que se imiscuir nos critérios de conveniência e oportunidade adotados na contratação nos moldes defendidos pelos recorrentes" (item 8.12 da instrução da Serur) .
Portanto, não merecem acolhida os argumentos trazidos pelos recorrentes no que diz respeito à contratação conjunta dos sublotes A1 e A2 e à redução de escopo do sublote A4. 
II.4
No que diz respeito à alegada ausência de execução financeira dos contratos - o que, segundo os recorrentes, elidiria as irregularidades a eles imputadas -, corroboro a quase totalidade das análises empreendidas pela Serur, as quais incorporo às minhas razões de decidir, no que não contrariar este voto.
Conforme consta na deliberação recorrida, os contratos firmados com a Prosul e com a Profill foram executados financeiramente em 13% e 23,66%, o que contradiz os argumentos trazidos pelos ex-gestores. Ressalto que os recorrentes não lograram comprovar, por meio de evidências, a dita inexecução financeira das avenças.
Quanto ao argumento de que os contratos encontram-se na iminência de serem rescindidos pela Eletrosul, considero não ser suficiente para, sequer, atenuar as irregularidades apontadas.
A uma, porque, ainda que exista tal intenção, nada impede a Eletrosul de rever tal entendimento e dar prosseguimento à execução das avenças.
E, a duas, porque, mesmo que sejam rescindidos esses contratos, isso em nada altera o fato de a conduta dos responsáveis ter exposto a Administração a riscos insuportáveis.
Portanto, deve ser rejeitada essa alegação recursal.
II.5
Quanto à alegação de que as empresas estatais poderiam contratar por dispensa de licitação, concordo com a Serur quando aduz que:
"10.3. (...) , em nenhum momento do processo se negou a possibilidade de a Eletrosul realizar contratações mediante dispensa de licitação com fundamento no artigo 32 da Lei 9.074/1995, e muito menos se impôs à estatal o dever de observar integralmente as disposições da Lei 8.666/1993. O que se ressaltou foi que, mesmo no caso de dispensa de licitação com fundamento no citado dispositivo, alguns dos princípios aplicáveis à licitação devem ser observados, tal como os da isonomia, impessoalidade e julgamento objetivo."
Embora assista razão aos recorrentes quando afirmam que não seria exigível das empresas estatais, quando no exercício de suas atividades comerciais, ligadas a seu objeto social, o mesmo nível de rigor e burocracia impostos pela Lei 8.666/1993, alguns preceitos fundamentais não podem deixar de ser observados.
Assim, em conformidade com o raciocínio já consignado neste voto quanto à necessidade de se observarem os princípios básicos que regem as contratações pela Administração, deve ser rejeitada a alegação.
II.6
Finalmente, os recorrentes alegam que a multa a eles imputada seria desproporcional, por não ter havido dano ao erário.
Quanto a esse ponto, a Serur repisa o seu entendimento de que as justificativas para o reagrupamento dos sublotes seria razoável, e que a redução de escopo do sublote A4 teria sido favorável à estatal.
A unidade instrutora pontua, ainda, que, em situações alegadamente semelhantes, o Tribunal ter-se-ia limitado a dar ciência das irregularidades, sem, contudo, apenar os responsáveis (Acórdãos 2.391/2016, 2.739/2016 e 604/2018, todos do Plenário) .
Diante desse cenário, propõe acolher a alegação e afastar a multa dos responsáveis.
O Ministério Público junto ao TCU, por sua vez, manifestou-se nos seguintes termos:
"32. Quanto à proporcionalidade da penalidade aplicada, reparamos que a censura fora imposta aos responsáveis por conta de: 1) afronta a princípios; e 2) risco concreto criado. Não se comprovou (nem afastou) , nos autos, a ocorrência de prejuízo aos cofres públicos. Assim, tendo em mente que os atos inquinados não redundaram em dano demonstrado, e considerando que tal circunstância não fora levada em conta na decisão vergastada, opinamos por que o valor da multa imposta aos recorrentes seja mitigado."
Discordo dos pareceres precedentes.
O raciocínio da Serur que conduz à sua conclusão pela ausência de irregularidade parte de premissa por mim não acolhida: a de que a aparente razoabilidade das justificativas técnicas para a alteração de escopo do sublote A4 e para o agrupamento dos sublotes A1 e A2 seria suficiente para elidir as irregularidades imputadas aos recorrentes. Esse assunto já foi suficientemente debatido neste voto, fazendo-se desnecessário repisá-lo.
Quanto à jurisprudência trazida pela unidade instrutora para validar o argumento de que casos semelhantes teriam sido tratados de maneira mais branda por esta Corte, considero que os casos mencionados não são comparáveis ao que ora se debate. Em nenhum deles, houve uma mudança de critérios após a apresentação de propostas que pudessem colocar em xeque a isonomia dos certames ou o julgamento objetivo das propostas.
Especificamente no caso do Acórdão 604/2018-TCU-Plenário, em que houve alteração de escopo durante o processo de pré-contratação, o cenário em que ocorreram as obras permitiram que o Relator considerasse atenuadas as condutas dos responsáveis. Isso porque restou comprovado que os gestores atuaram positivamente na gestão do empreendimento, o que resultou na conclusão antecipada da obra e em efetivo aumento de rentabilidade para a Companhia Hidroelétrica do São Francisco (Chesf) durante a concessão.
Situação semelhante não restou comprovada nestes autos.
No que diz respeito à manifestação do Parquet, discordo do raciocínio de que a ausência de comprovado prejuízo seria suficiente para descaracterizar o risco concreto que decorreu da conduta dos responsáveis.
A exposição da Administração a risco não requer, para fins de reprimenda dessa conduta, que esse risco se concretize, necessariamente. 
É verdade que, em alguns casos, a comprovada ausência de prejuízos pode ser considerada para atenuar a gravidade dos atos impugnados, como foi o caso do Acórdão 604/2018-TCU-Plenário.
Entretanto, no caso que ora se examina, a própria irregularidade inviabilizou a identificação de ocorrência de eventual prejuízo, como se pode depreender do seguinte excerto do voto condutor da deliberação recorrida:
"11. Sobre esse achado de auditoria [reagrupamento dos sublotes A1 e A2], além do já mencionado desrespeito aos princípios da transparência, da isonomia, da impessoalidade e do julgamento objetivo das propostas, eis que a alteração de critério se deu após o conhecimento dos preços ofertados pelas empresas participantes, pontuou a unidade técnica que a Eletrosul não tinha como ter certeza de que iria vencer os quatro sublotes do Leilão Aneel 4/2014. Nessas circunstâncias, se a estatal viesse a ser vencedora do Sublote A2, mas não do A1, ela acabaria contratando, sem qualquer benefício, um serviço que havia sido pré-contratado pelo dobro do valor necessário (R$ 3,5 milhões cotados pela Prosul para o Sublote A2 frente a R$ 1,73 milhões ofertados pela ABG para o mesmo objeto) .
12. Merece destaque o fato de que as ocorrências acima comentadas - (a) desclassificação de propostas da empresa ABG por suposta inexequibilidade dos preços por ela ofertados e (b) reagrupamento dos Sublotes A1 e A2 - resultaram em contratações que totalizaram R$ 25.211.758,07 para os Sublotes A1, A2 e A4, ou seja, quase R$ 11 milhões acima dos valores mínimos apresentados pelas concorrentes para esses três sublotes (R$ 14.220.486,01) . Um acréscimo superior a 77%.
13. A única escolha feita pela Eletrosul que, a princípio, não resultou em custos adicionais de contratação foi a redução do escopo do Sublote A4, pré-contratado com a empresa Profill, para passar para o pré-contrato da Prosul (Sublotes A1 e A2) o licenciamento ambiental das linhas de transmissão "Nova Santa Rita - Guaíba 3" e "Guaíba 3 - Gravataí" e das entradas de linhas das Subestações Nova Santa Rita e Gravataí.
14. Utilizei a expressão "a princípio" no parágrafo anterior porque a comparação de preços feita para se concluir pela inexistência de prejuízo pautou-se exclusivamente nos preços ofertados pelas concorrentes que participaram do processo de dispensa de licitação para pré-contratação dos Sublotes A1, A2, A3 e A4 em suas configurações originais. Obviamente, poderia ter sido obtida outra composição de preços se a nova configuração extemporaneamente dada aos referidos sublotes fosse sucedida de pedido de apresentação de novas propostas, o que talvez resultaria em ofertas economicamente mais vantajosas para a Eletrosul em função de ganhos de eficiência e de escala por parte das empresas concorrentes.
15. De todo modo, independentemente do resultado econômico da transferência de parte do escopo do Sublote A4 para a Prosul, mantém-se configurada, nessa ocorrência, a reiterada e patente afronta aos princípios da transparência, da isonomia, da impessoalidade e do julgamento objetivo das propostas."
Da leitura desse excerto, concluo que: i) não é possível ter certeza de que não houve prejuízo decorrente das mudanças de escopo; ii) eventual ausência de prejuízo teria decorrido de fatores circunstanciais, já que não restou comprovado que os gestores teriam atuado, posteriormente, para minimizar os riscos a que a Estatal foi exposta em decorrência de sua conduta; e iii) a penalidade aplicada aos responsáveis não dependeu do resultado econômico da redução de escopo do sublote A4.
Portanto, mais uma vez, reputo que não merece acolhida o argumento trazido pelos responsáveis.
III
Sendo assim, ante a ausência de elementos capazes de alterar o juízo anteriormente formulado, não é possível reformar o julgado, como pretendem os recorrentes.
Feitas essas considerações, entendo que o presente recurso deve ser conhecido e rejeitado, mantendo-se inalterada a deliberação ora combatida.
Ante o exposto, voto por que o Tribunal adote o Acórdão que ora submeto à deliberação deste Colegiado.
TCU, Sala das Sessões Ministro Luciano Brandão Alves de Souza, em 15 de julho de 2020.
Ministro BRUNO DANTAS 
Relator